ACORDAO-COMPLETO-2411296

ACÓRDÃO 1628/2020 ATA 23/2020 - PLENÁRIO

VISTOS, relatados e discutidos estes autos em que se aprecia o recurso de reconsideração interposto pelo Sr. Hilton de Campos, então Prefeito do Município de Juína/MT, contra o Acórdão 53/2012-TCU-Plenário, por intermédio do qual esta Corte julgou irregulares suas contas, condenou-o ao pagamento do débito apurado em solidariedade com os demais responsáveis e aplicou-lhe a multa prevista no art. 57 da Lei 8.443/1992.,
ACORDAM os Ministros do Tribunal de Contas da União, reunidos em Sessão do Plenário, ante as razões expostas pelo Relator, em:
9.1. com fulcro nos arts. 32, inciso I, e 33 da Lei nº 8.443/1992, conhecer do presente recurso de reconsideração para, no mérito, dar-lhe provimento parcial, de maneira a reduzir o valor do débito imputado e, também, o valor da multa proporcional aplicada;
9.2. em consequência ao disposto no subitem precedente, dar a seguinte redação aos subitens 9.3 e 9.4 do Acórdão 53/2012-TCU-Plenário:
9.3. com fundamento nos arts. 1º, inciso I, 16, inciso III, alínea "b" e "c", 19, caput, e 23, inciso III, da Lei 8.443/1992, julgar irregulares as presentes contas e condenar solidariamente Hilton de Campos, André Felippe Arruda Salles e a empresa Terranorte Engenharia e Serviços Ltda., fixando-lhes prazo de quinze dias, a contar da notificação, para comprovarem, perante o Tribunal, nos termos do art. 214, III, alínea "a", do Regimento Interno, o recolhimento, aos cofres do Departamento Nacional de Infraestrutura de TransportesDnit, da importância de R$ 1.601.213,86 (um milhão, seiscentos e um mil, duzentos e treze reais e oitenta e seis centavos) , acrescida dos devidos encargos legais a partir de 31/1/2008 até a data do recolhimento, na forma da legislação em vigor;
9.4. aplicar a Hilton de Campos, André Felippe Arruda Salles e à empresa Terranorte Engenharia e Serviços Ltda., a multa prevista nos arts. 19, caput, e 57 da Lei 8.443/1992, c/c o art. 267 do Regimento Interno/TCU, no valor individual de R$ 17.500,00 (dezessete mil e quinhentos reais) , com a fixação do prazo de 15 (quinze) dias, a contar da notificação, para que comprovem, perante o Tribunal (art. 214, inciso III, alínea "a", do Regimento Interno) , o recolhimento da dívida aos cofres do Tesouro Nacional, acrescida dos devidos encargos legais da data do presente acórdão até a data do efetivo pagamento, se for quitada após o vencimento;
9.3. dar ciência desta deliberação ao recorrente, à Superintendência Regional do DNIT no Estado do Mato Grosso, ao município de Juína/MT e ao Procurador-Chefe da Procuradoria da República no Estado do Mato Grosso.

Recurso de reconsideração interposto contra acórdão que julgou irregulares as contas do recorrente, condenou-o ao pagamento do débito apurado em solidariedade com os demais responsáveis e aplicou-lhe multa em decorrência de superfaturamentos identificados nas obras da Rodovia BR 174/MT.

Município de Juína/MT e Superintendência Regional do DNIT no Estado do Mato Grosso.

3. Interessado/Recorrente:
3.1. Interessado: Tribunal de Contas da União.
3.2. Recorrente: Hilton de Campos (CPF: XXX.842.621-XX).

13.1. Ministros presentes: José Mucio Monteiro (Presidente), Walton Alencar Rodrigues, Benjamin Zymler, Augusto Nardes (Relator), Aroldo Cedraz, Raimundo Carreiro, Ana Arraes, Bruno Dantas e Vital do Rêgo.
13.2. Ministros-Substitutos presentes: Augusto Sherman Cavalcanti, Marcos Bemquerer Costa, André Luís de Carvalho e Weder de Oliveira.

ACORDAO-COMPLETO-2422537

Acórdão 2479/2020 - Plenário

HILTON CAMPOS

AUGUSTO NARDES

Ministra Ana Arraes.

O recorrente trouxe duas peças intituladas "Recurso de Reconsideração" (peças 7 e 36) , com informações complementares entre elas, sendo a primeira delas objeto de análise às peças 26 e 27 pela Secretaria de Recursos (Serur) , com proposta final de conhecimento e negativa de provimento, e à qual anuiu à peça 33 o Ministério Público junto ao TCU (MPjTCU) , e a segunda examinada nos termos das peças 40 a 42  pela Secretaria de Fiscalização de Infraestrutura Rodoviária e de Aviação Civil (SeinfraRodovias) , com proposta de conhecimento e provimento parcial, sobre a qual, agora em nova manifestação, o MPjTCU se manifestou favoravelmente. Nesse sentido, para perfeita compreensão dos exames empreendidos, transcrevo a seguir as instruções de mérito da Serur e da SeinfraRodovias:
	Análise da Serur
"Cuida-se de Recurso de Reconsideração (peça 27, p. 2-25) , interposto pelo Sr. Hilton de Campos, então Prefeito do Município de Juína (MT) , contra o Acórdão 53/2012-TCU-Plenário (peça 2, p. 79-80) . O Acórdão recorrido julgou irregulares as contas do Recorrente e demais responsáveis, em sede de Tomada de Contas Especial acerca de irregularidades na aplicação de recursos de convênio firmado pela Prefeitura com o Departamento Nacional de Infraestrutura de Transportes - Dnit, cujo objeto é a execução de melhoramentos na rodovia BR-174/MT.
HISTÓRICO
O presente Recurso de Reconsideração é interposto em sede de tomada de contas especial resultante da conversão, pelo Acórdão 1813/2008-TCU-Plenário, de representação acerca de irregularidades na aplicação de recursos do Convênio TT-161/2005-00, celebrado entre o Dnit e a Prefeitura Municipal de Juína/MT, cujo objeto é a execução de serviços de melhoramentos na rodovia BR-174/MT, em trecho de 120 km (segmento KM 567,70 - KM 687,70) .
Para a consecução do objeto conveniado, a Prefeitura Municipal promoveu a Concorrência nº 3/2005, que, além dessa obra rodoviária, contemplou obras de pavimentação asfáltica urbana e de sistema de abastecimento de água.
Para apurar as supostas irregularidades apontadas na Representação, realizou-se inspeção na Prefeitura Municipal. A equipe de inspeção apontou diversas irregularidades na condução da mencionada concorrência e na execução dos serviços de abastecimento de água e melhoramento rodoviário.
Em razão de tais irregularidades, o Exmo. Ministro Benjamin Zymler determinou, cautelarmente, a suspensão dos repasses de recursos federais para as obras, dos pagamentos dos contratos e a execução dos serviços na BR-174. Determinou, ainda, que as demais obras licitadas na Concorrência nº 3/2005 tivessem sua execução cancelada, com exceção das obras de sistema de abastecimento de água abrangidas pelo Convênio Siafi nº 574696 (Convênio nº  2.533/06) , cuja execução já estava praticamente concluída. 
Após considerar os esclarecimentos prestados pelos responsáveis, o Tribunal proferiu o Acórdão 1813/2008-TCU-Plenário, por meio do qual, conhecendo da representação e considerando-a procedente, fez uma série de determinações à Prefeitura Municipal de Juína.
Em atendimento à decisão do TCU, a Prefeitura procedeu à anulação da Concorrência nº  3/2005, dando cumprimento ao Acórdão. O Tribunal decidiu, considerando os novos fatos, por intermédio do Acórdão 3058/2008-TCU-Plenário, que não subsistiam impedimentos para a transferência de recursos do Orçamento da União para as obras de pavimentação asfáltica urbana, de reconstrução da SR- I74/MT e de sistema de abastecimento de água não abrangidas pelo Convênio Siafi n° 574696, visto que a Prefeitura de Juína implementou as providências saneadoras impostas por meio do Acórdão 1813/2008-TCU-Plenário.
O Processo de TCE foi desenvolvido para exame dos vícios verificados na gestão dos recursos repassados ao município de Juína na condução das referidas obras, no âmbito do Convênio Siafi nº 534951, com o objetivo de apurar os fatos, identificar os responsáveis e quantificar o dano, em razão das irregularidades apontadas no processo de representação nº TC Processo 002.027/2007-6.
Após análises das respectivas alegações de defesa e razões de justificativa, o Tribunal, por intermédio do Acórdão 53/2012 (peça 2, p. 79-80) , condenou solidariamente a Empresa Terranorte Engenharia e Serviços Ltda., o Sr. Hilton Campos, então prefeito municipal, e o Sr. André Felipe Arruda Salles, fiscal de contratos, em débito pelo valor histórico de R$ 1.815.650,77.
O débito calculado no processo compõe-se de irregularidades relacionadas aos seguintes serviços:
	a) roçada de capim colonião, R$ 162.992,00;
	b) transporte de material para recomposição mecanizada de aterro, R$ 1.272.183,89;
	c) reconformação de plataforma, R$ 29.301,78; e
	d) transporte de material para recomposição de revestimento primário, R$ 351.173,10.
Além disso, foram imputadas ao ex-Prefeito as seguintes irregularidades, cujas alegações de defesa apresentadas não lograram elidir:
Contratação da empresa JJ Indústria e Comércio (atualmente denominada JJ Engenharia e Construções Ltda. EPP) sem procedimento licitatório, por meio de sub-rogação das obras do sistema de abastecimento de água objeto da Concorrência nº 3/2005, com infração aos artigos 2° e 3° da Lei nº 8.666/1993.
Realizar pagamentos referentes às obras resultantes da Concorrência Pública nº 3/2005 após a adoção de medida cautelar determinando que eles fossem suspensos.
Homologar a licitação Concorrência Pública n° 3/2005 com indícios das seguintes irregularidades:
a. descrição imprecisa do objeto, representando ofensa ao art. 40, I, da Lei n° 8.666/1993;
b. restrição do período de visitas durante o período mínimo previsto no art. 21, §2°, II, b, da Lei nº 8.666/1993;
c. limitação indevida à comprovação do atestado técnico do profissional, extrapolando os ditames do art. 30, § 1º, I, da Lei nº 8.666/1993;  
d. ausência de justificativa para índices contábeis utilizados no edital, contrariando o art. 31, §5°, da Lei n° 8.666/1993;
e. licitação sem a correspondente previsão orçamentária, ofendendo ao art. 7°, §2°, 111, da Lei nº 8.666/1993;
f. critério desarrazoado para cálculo da nota final, atributo que se prestaria a classificar as propostas;
g. falta de parcelamento de objeto, infringindo o art. 21 da Lei nº 8.666/1993;
h. ausência de projeto básico para as obras licitadas, infringindo o art. 7°, §2°, I, da Lei nº 8.666/1993; e
i. ausência de planilhas que detalhassem a composição de todos os custos unitários da obra, infringindo o art. 7°, §2°, 11, da Lei n° 8.666/1993.
Dessa forma, o Acórdão 53/2012-TCU-Plenário (peça 2, p. 79-80) , julgou irregulares as contas dos responsáveis, bem como considerou revel a empresa Terranorte Engenharia e Serviços Ltda. nos termos do art. 12, §3º, da Lei nº 8.443/1992, e aplicou-lhes individualmente a multa no valor de R$ 20.000,00. 
Além disso, os responsáveis foram condenados solidariamente em débito na importância de R$ 1.815.650,77 (um milhão, oitocentos e quinze mil, seiscentos e cinquenta reais e setenta e sete centavos) , acrescidos dos devidos encargos legais a partir de 31/1/2008 até a data do recolhimento.
EXAME DE ADMISSIBILIDADE
Reitera-se o exame preliminar de admissibilidade (Peça 16) , ratificados à peça 19 pelo Exmo. Ministro-Relator José Múcio (art. 27-A da Resolução 175/2005) , que admitiu o recurso interposto contra os itens 9.3, 9.4 e 9.5 do Acórdão 53/2012-TCU-Plenário (peça 2, p. 79-80) , suspendendo-lhes os efeitos, eis que preenchidos os requisitos processuais aplicáveis à espécie, com fundamento no art. 32, inciso I, da Lei nº 8.443/92, c/c o art. 278, § 1º, do Regimento Interno/TCU.
O exame preliminar de admissibilidade considerou que o presente recurso versa sobre circunstâncias objetivas, verificando que o efeito suspensivo aproveita a alguns responsáveis, nos termos do art. 281, do RI/TCU. Por conseguinte, no caso de conhecimento do recurso, o registro no Cadirreg deverá consignar, para o responsável André Felipe Arruda Salles, a expressão "Recurso de Reconsideração admitido" e "interposto por terceiro".
	EXAME DE MÉRITO
A seguir serão apresentados os argumentos do Recorrente, de maneira sintética, seguidos da análise de cada um deles.
Argumento: Como primeira questão preliminar suscitada, o Recorrente alega que o objeto da presente TCE já foi analisado pelo Poder Judiciário, nos autos de nº 2007.36.00.016786-5, perante a Terceira Vara da Seção Judiciária de MT. 
Assim, conforme sentença 475-A/2009 - Tipo C, o relatório de vistoria de fl. 847-853 daqueles autos, bem como o ofício de encaminhamento de prestação final de contas de fls. 959-960, alega que não houve inadimplência ou pagamento a maior e que o convênio celebrado com o Dnit foi plenamente cumprido. Acosta manifestação do Dnit para reafirmar a não existência de irregularidade no certame objeto da TCE, 
Apela para o brocardo do non bis in idem para afirmar que ninguém pode ser condenado duas ou mais vezes por um mesmo ato, sustentando sua afirmativa com a teoria de Fábio Medina Osório, que proibiria a aplicação de dois ou mais procedimentos, seja em uma ou mais ordens sancionadoras, nos quais se dê identidade de sujeitos, fatos e fundamentos, e sempre que não exista uma relação de supremacia especial da Administração Pública.
Assevera que, por outro lado, no campo penal, há a necessidade de coexistirem dois elementos, a dizer: a mesma causa de pedir e identidade de réus, não havendo identidade de autor, pois o Estado é o titular do ius puniendi. Por esse motivo, entende que o que emerge dos autos são causas de pedir idênticas e réus idênticos, a impedir a sanção pleiteada pela Corte de Contas.
Na mesma linha, como segunda questão preliminar, o Recorrente assevera que as irregularidades objeto da TCE foram também objeto de apreciação pelo Congresso Nacional, conforme Aviso nº 30 (Peça 7, p. 56-57) , no qual as impropriedades suscitadas teriam sido julgadas totalmente improcedentes, tendo sido requerido o arquivamento do processo.
Análise: A atuação do TCU não se vincula à deliberação das demais instâncias judiciais, administrativas ou mesmo legislativas.
No ordenamento jurídico brasileiro vigora o princípio da independência das instâncias, em razão do qual podem ocorrer condenações simultâneas nas diferentes esferas - cível, criminal e administrativa. O artigo 935 do Código Civil prescreve que a "responsabilidade civil é independente da criminal, não se podendo questionar mais sobre a existência do fato, ou sobre quem seja o seu autor, quando estas questões se acharem decididas no juízo criminal". Esse dispositivo precisa ser conjugado com o artigo 66 do Código de Processo Penal, o qual estabelece que "não obstante a sentença absolutória no juízo criminal, a ação civil poderá ser proposta quando não tiver sido, categoricamente, reconhecida a inexistência material do fato".
Interpretando os dois dispositivos conjuntamente, temos que a sentença penal impedirá a propositura ou continuidade de ação nos âmbitos civil e, por extensão, administrativo, apenas se houver sentença penal absolutória negando categoricamente a existência do fato ou afirmando que não foi o réu quem cometeu o delito. Esse entendimento é pacífico no Supremo Tribunal Federal, conforme fica claro nos Mandados de Segurança 21.948-RJ, 21.708-DF e 23.635-DF. Nesse último, por exemplo, o STF decidiu que a sentença proferida em processo penal é incapaz de gerar direito líquido e certo de impedir o TCU de proceder à tomada de contas, mas poderá servir de prova em processos administrativos se concluir pela não-ocorrência material do fato ou pela negativa de autoria.
Nesse mesmo sentido é o teor do art. 126 da Lei 8.112/1990, segundo o qual a "responsabilidade administrativa do servidor será afastada no caso de absolvição criminal que negue a existência do fato ou sua autoria" (grifos acrescidos) . Também encontramos na Lei 8.429/1992, que trata da improbidade administrativa, a positivação do referido princípio, quando seu artigo 12 destaca que o responsável por ato de improbidade está sujeito às cominações estabelecidas por esta norma, independentemente das sanções penais, civis e administrativas previstas na legislação específica.
O Plenário do Supremo Tribunal Federal já decidiu, inclusive, que o ajuizamento de ação civil pública não retira a competência do Tribunal de Contas da União para instaurar tomada de contas especial, tendo em vista a competência do TCU inserta no art. 71 da Constituição Federal, como se constata no seguinte excerto do MS 25880/DF, da relatoria do Ministro Eros Grau:
"EMENTA: MANDADO DE SEGURANÇA. TRIBUNAL DE CONTAS DA UNIÃO. COMPETÊNCIA. ART. 71, II, DA CONSTITUIÇÃO DO BRASIL E ART. 5º, II E VIII, DA LEI N. 8.443/92. TOMADA DE CONTAS ESPECIAL. VIOLAÇÃO AOS ARTS. 148 A 182 DA LEI N. 8.112/90. INOCORRÊNCIA. PROCEDIMENTO DISCIPLINADO NA LEI N. 8.443/92. AJUIZAMENTO DE AÇÃO CIVIL PÚBLICA. PREJUDICIALIDADE DA TOMADA DE CONTAS ESPECIAL. IMPOSSIBILIDADE. INDEPENDÊNCIA ENTRE AS INSTÂNCIAS CIVIL, PENAL E ADMINISTRATIVA. QUESTÃO FÁTICA. DILAÇÃO PROBATÓRIA. IMPOSSIBILIDADE. SEGURANÇA DENEGADA. 
1. A competência do Tribunal de Contas da União para julgar contas abrange todos quantos derem causa a perda, extravio ou outra irregularidade de que resulte dano ao erário, devendo ser aplicadas aos responsáveis, em caso de ilegalidade de despesa ou irregularidade de contas, as sanções previstas em lei, lei que estabelecerá, entre outras cominações, multa proporcional ao dano causado aos cofres públicos [art. 71, II, da CB/88 e art. 5º, II e VIII, da Lei n. 8.443/92]. 
2. A tomada de contas especial não consubstancia procedimento administrativo disciplinar. Tem por escopo a defesa da coisa pública, buscando o ressarcimento do dano causado ao erário. Precedente [MS n. 24.961, Relator o Ministro CARLOS VELLOSO, DJ 04.03.2005]. 
3. Não se impõe a observância, pelo TCU, do disposto nos artigos 148 a 182 da Lei n. 8.112/90, já que o procedimento da tomada de contas especial está disciplinado na Lei n. 8.443/92. 
4. O ajuizamento de ação civil pública não retira a competência do Tribunal de Contas da União para instaurar a tomada de contas especial e condenar o responsável a ressarcir ao erário os valores indevidamente percebidos. Independência entre as instâncias civil, administrativa e penal. 
5. A comprovação da efetiva prestação de serviços de assessoria jurídica durante o período em que a impetrante ocupou cargo em comissão no Tribunal Regional do Trabalho da 1ª Região exige dilação probatória incompatível com o rito mandamental. Precedente [MS n. 23.625, Relator o Ministro MAURÍCIO CORRÊA, DJ de 27.03.2003]. 6. Segurança denegada, cassando-se a medida liminar anteriormente concedida, ressalvado à impetrante o uso das vias ordinárias." (grifos acrescidos) 
O voto condutor do Acórdão 2/2003-TCU-Segunda Câmara demonstra a posição pacífica deste Tribunal sobre o tema, quando assim dispôs:
"O TCU tem jurisdição própria e privativa sobre as pessoas e matérias sujeitas a sua competência, de modo que a proposição de qualquer ação no âmbito do Poder Judiciário não obsta que esta Corte cumpra sua missão constitucional. De fato, por força de mandamento constitucional (CF, art. 71, inc. II) , compete a este Tribunal julgar as contas dos administradores e demais responsáveis por dinheiros, bens e valores da administração federal direta e indireta, e as contas daqueles que derem causa a perda, extravio ou outra irregularidade de que resulte prejuízo ao Erário. E, para o exercício dessa atribuição específica, o TCU é instância independente, não sendo cabível, portanto, tal como pretende o interessado, que se aguarde manifestação do Poder Judiciário no tocante à matéria em discussão".
Desse modo, não há como acolher o argumento suscitado na preliminar.
Argumento: Como terceira questão preliminar, o Recorrente junta ao recurso documento do Órgão concedente (Dnit) , atestando que todas as obras efetuadas no âmbito dos convênios objeto da TCE foram devidamente cumpridas, conforme relatório de vistoria de obras exarado em 23/7/2008.
Salienta que a nota técnica do Órgão concedente expedida em 18/6/2008, indicou que os serviços foram executados, apresentando inclusive lugares com suas denominações, de onde a empresa contratada teria acampado no decorrer da execução da referida obra, dispondo inclusive de espaço exclusivo para fiscalização, utilizado pela equipe do TCU.
Ressalta as considerações finais do relatório de nota técnica, segundo o qual "é uma pena que os senhores auditores tenham vindo vistoriar o convênio nas vésperas do Natal, época de debandada de todos os trabalhadores da frente de serviço, ocasião este de ninguém os seguram no trecho" (sic) .
Entende o Recorrente que se faz necessário o chamamento ao presente processo do Órgão concedente, ou seja, o Dnit, pois fora este que diante do convênio firmado, detinha a responsabilidade e obrigação de o fiscalizar, invocando para tanto o princípio do contraditório e da ampla defesa, para que o referido Órgão apresente laudo conclusivo sobre a obra, bem como se manifestar expressamente ao apontamento do voto da Relatora, especificamente quanto ao item III - (Irregularidades e débitos desta TCE) , (Peça 2, p. 67-77) .
Análise: Não cabe ao Tribunal, em sede recursal, utilizar-se do expediente de chamamento ao processo, instituto do processo civil, até porque tal medida esbarraria, por analogia, no prazo preclusivo consumado, a teor dos artigos 77 a 79 do Código de Processo Civil. Trata-se de faculdade a ser exercida na fase preliminar de apresentação das alegações de defesa ou razões de justificativa.
Tampouco não há que se falar em nulidade do Acórdão recorrido, uma vez que o responsável fora citado regularmente, para exercer as regalias do contraditório e da ampla defesa. O não chamamento ao processo de outros eventuais litisconsortes não prejudicou a defesa do Recorrente, que teve oportunidade de se desvencilhar das irregularidades que lhe foram imputadas. Nesse sentido, o Tribunal assim se manifestou nos autos do Acórdão 454/2007-TCU-Plenário:
6. Análise: em que pese a afirmação do recorrente, cabe o esclarecimento de que o processo de contas não se confunde com o processo civil, com o processo penal e com o processo administrativo comum. Como pano de fundo no processo de contas reside uma relação jurídica especial entre o Tribunal de Contas e os jurisdicionados, relação esta respaldada no art. 70 da Constituição Federal e na regulamentação insculpida na Lei 8.443/1992. Depreende-se, também, que o objeto do controle externo é o ato administrativo ou ato de gestão de recursos públicos, tendo como sujeito um agente público, ou um particular nessa condição por equivalência, devendo o processo de contas se desenvolver em face do responsável ou responsáveis diretos pelo emprego dos recursos públicos, os quais devem ser capazes de justificar seu bom e regular emprego na conformidade das leis, regulamentos e normas emanadas das autoridades competentes (art. 93 do Decreto-lei 200/1967) .
6.1. A par dessas premissas, verifica-se que o presente processo instaurou-se e desenvolveu-se regularmente em relação aos responsáveis, nele se incluindo o Sr. Marcelo Capistrano. Houve a citação com a caracterização do ato impugnado, a defesa efetiva do responsável, a oportunidade de produzir provas, o julgamento por um tribunal natural e imparcial, dentre outras oportunidades processuais que demonstram a falta de nulidade do presente processo, bem como a ausência de prejuízo para o recorrente.
6.2. Nestes termos, o não-chamamento das pessoas elencadas pelo responsável também não gerou prejuízo na defesa do recorrente, pois este teve todos os meios e recursos a sua disposição para comprovar a correção de seus atos de gestão. O fato de não ter havido condenação solidária não eiva o processo de vício, haja vista que a solidariedade é um benefício do credor, e não do devedor. Por esse motivo é que a Lei Orgânica do TCU (art. 16) permite que o Tribunal fixe a responsabilidade solidária, desde que seja no mesmo processo e que se encontre em fase processual equivalente (entendimento semelhante é encontrado no Acórdão nº 1.014/2003 - 1.ª Câmara) .
6.3. Ademais, de acordo com o art. 275 do Código Civil, 'o credor tem direito a exigir e receber de um ou de alguns dos devedores, parcial ou totalmente, a dívida comum'. Nesse sentido, não existe qualquer impedimento para que o Tribunal dispensasse uma eventual solidariedade, ainda que demonstrada, de forma a viabilizar a recomposição do Erário, um dos principais objetivos de instauração de uma Tomada de Contas Especial (cite-se, como paradigma, o Voto do Ministro Adhemar Ghisi que fundamentou a Decisão 342/2000 - 2.ª Câmara) .
6.4. De qualquer forma, é de se destacar que essa prática de responsabilização em processos de contas não exclui a possibilidade de o recorrente vir a valer-se de medidas judiciais futuras contra eventuais co-responsáveis, com vistas a obter o ressarcimento de parte dos valores que eventualmente tenha sido compelido a recolher. De fato, a preclusão do direito de se chamar devedores solidários opera-se, tão-somente, em processos judiciais, não sendo aplicável, por óbvio, nos processos desta Corte.
Entretanto, conforme demonstrado no excerto transcrito, faculta-se aos responsáveis a utilização dos meios judiciais cabíveis para eventuais ações regressivas contra eventuais litisconsortes facultativos não incluídos na relação processual. 
Por essas razões, a preliminar suscitada não merece prosperar.
Argumento: Adentrando no mérito do Recurso, o Recorrente reafirma que o Dnit em Mato Grosso, por sua Superintendência Regional responsável pelo acompanhamento do convênio, não detectou nenhum ato do Município de Juína que levasse à suspensão das verbas. Que a denúncia apresentada foi feita por membros do Poder Legislativo municipal e que para a lisura de todos os procedimentos fora convocada uma audiência pública, realizada em 11/8/2007, com a presença de mais de 500 pessoas.
Dessa forma, sobre a descrição imprecisa do objeto, da ausência de publicação do extrato do edital no Diário Oficial da União, da restrição do período de visitas durante o período mínimo previsto no art. 21, §2º, II da Lei nº 8.666/93 e da limitação à comprovação de vinculação do profissional detentor de atestado técnico, o Recorrente informa que o Município agiu em conformidade com a Lei nº 8.666/93, utilizando-se da modalidade concorrência pública. 
 Que os requisitos da respectiva concorrência foram observados, quais sejam universalidade, ampla publicidade, habilitação preliminar e julgamento por comissão. Que sua divulgação ocorreu em conformidade com o art. 21 da Lei de Licitações, contendo toda a indicação necessária para o interessado, local onde este poderia ler e obter o texto integral do edital e demais informações sobre a licitação.
Reafirma, assim como nas alegações de defesa, que o prazo para impugnação do edital transcorreu normalmente, sem qualquer intervenção ou manifestação dos interessados. Afirma que a alegação de descrição do objeto de forma imprecisa não procede, e transcreve o extrato do edital à Peça 7, p. 8, a teor do que exige o art. 21, §1º da Lei de Licitações: "O aviso publicado conterá a indicação do local em que os interessados poderão obter o texto integral do edital e todas as informações sobre a licitação".
Alega que apenas no edital completo e não em sua publicação resumida, seria descrito o objeto da licitação de forma sucinta e clara. Nesse sentido, reproduz o objeto da licitação publicado no edital: 
O objeto da presente Concorrência são diversas intervenções físicas visando uma melhor adequação estrutural e ambiental através da execução de obras e serviços de infraestrutura e saneamento elegíveis pelo Poder Executivo Municipal de Juína - MT, inclusive em rodovias municipais, estaduais e federais que demandem a sede do município, conforme especificações contidas neste Edital e seus anexos. assim como nas normas técnicas cabíveis à espécie.
Afirma o Recorrente que em razão da ausência de publicação do extrato do edital no Diário Oficial da União, o gestor municipal não pode ser responsabilizado, porquanto o equívoco teria ocorrido por ato da Associação dos Municípios, do mesmo modo ocorrendo com o Município de Paranatinga. Isso porque os municípios requereram da Associação a publicação dos extratos de edital no DOU, e que por inércia da Associação tal ato não ocorreu, o que não foi de conhecimento da municipalidade. O município publicou os extratos nos jornais locais e no Diário Oficial de Mato Grosso e assim o Princípio da Publicidade teria sido atendido.
Análise: Já que o Recorrente utilizou-se de idênticos elementos apresentados nas alegações de defesa, acompanhamos o entendimento da unidade técnica e do Ministro Relator, no sentido de que não é razoável considerar a seguinte descrição do objeto da licitação como sucinta e clara: "diversas intervenções físicas visando uma melhor adequação estrutural e ambiental através de execução de obras de serviços de infraestrutura e saneamento elegíveis pelo Poder Executivo Municipal de Juína - MT, inclusive em rodovias municipais, estaduais e federais que demandem a sede do município, conforme especificações contidas neste Edital e seus anexos, assim como nas normas técnicas cabíveis à espécie". 
Trata-se de uma descrição imprecisa e vaga, imprecisão esta mantida pelo correspondente edital.
Verifica-se ainda a ausência de dados acerca da localização das obras de recuperação da BR 174 ou de pavimentação urbana, não sendo possível ao licitante saber em quantos quilômetros seriam executados os serviços. Também não há informações sobre a capacidade do sistema de abastecimento de água a ser executado.
Um fato que pode explicar a imprecisa descrição do objeto é a inexistência de projetos básicos. Durante Inspeção realizada em novembro e dezembro de 2007 no município, mais de um ano depois da licitação, equipe de fiscalização do Tribunal constatou que não existia definição a respeito de quais ruas seriam pavimentadas.
Por esses motivos, as alegações recursais não merecem prosperar.
Argumento: No que se refere à restrição do período de visitas durante o interregno mínimo previsto no art. 21, §2°, inciso II, alínea "a", da Lei nº  8.666/1993, o Recorrente afirma que a Lei não se refere a prazos quanto à visita técnica. 
Aduz que apesar de a lei não estabelecer prazo para a visita, entre a publicação resumida do Edital e a data limite para que a visita ocorresse, decorreram 28 dias, tempo suficiente para quem estivesse interessado em participar do certame, inclusive porque quem não se apresentasse até 23/12/2005, não disporia de tempo hábil para formular a proposta, considerando-se a época festiva de natal e final de ano.
Análise: O Recorrente limitou-se a repetir as alegações de defesa já apresentadas. Entretanto, a unidade técnica se equivocou ao corrigir o comando legal trazido pelo Recorrente em suas alegações de defesa (Peça 1, p. 320-322 e peça 2, p. 31-34) , e novamente em sede recursal, pois o §2º ali transcrito é o do art. 41 e não do art. 21, conforme indicado.
Na realidade, o parágrafo 2º do art. 21, com a redação dada pela Lei nº 8.883/1994, traz o seguinte conteúdo, que não implica em qualquer diferença para o caso sob análise:
§ 2º O prazo mínimo até o recebimento das propostas ou da realização do evento será: 
I - 30 (trinta) dias para a concorrência;
II - 45 (quarenta e cinco) dias para o concurso;
III - 15 (quinze) dias para a tomada de preços ou leilão;
IV - 45 (quarenta e cinco) dias para a licitação do tipo melhor técnica ou técnica e preço, ou quando o contrato a ser celebrado contemplar a modalidade de empreitada integral;
V - 5 (cinco) dias úteis para o convite.
I - quarenta e cinco dias para: (Redação dada pela Lei nº 8.883, de 1994) 
a) concurso; (Incluída pela Lei nº 8.883, de 1994) 
b) concorrência, quando o contrato a ser celebrado contemplar o regime de empreitada integral ou quando a licitação for do tipo "melhor técnica" ou "técnica e preço"; (Incluída pela Lei nº 8.883, de 1994) 
II - trinta dias para: (Redação dada pela Lei nº 8.883, de 1994) 
a) concorrência, nos casos não especificados na alínea "b" do inciso anterior; (Incluída pela Lei nº 8.883, de 1994) 
b) tomada de preços, quando a licitação for do tipo "melhor técnica" ou "técnica e preço"; (Incluída pela Lei nº 8.883, de 1994) 
III - quinze dias para a tomada de preços, nos casos não especificados na alínea "b" do inciso anterior, ou leilão; (Redação dada pela Lei nº 8.883, de 1994) 
IV - cinco dias úteis para convite. (Redação dada pela Lei nº 8.883, de 1994) 
O cerne da questão gira em torno da não observância do prazo mínimo de 30 dias entre a publicação do edital e a entrega das propostas. O atestado de visita, demonstrando que o licitante havia verificado as obras, foi uma das exigências de qualificação técnica previstas no edital. O período de visitas foi estipulado em oito dias, do dia 16 a 23/12/2005. Tal período é realmente inferior ao período mínimo de trinta dias estabelecido pela lei, prazo no qual as empresas poderiam adquirir o edital.
Os trinta dias para aquisição do edital são garantidos por lei. Essa questão já foi enfrentada por esta Corte de Contas. Como exemplo há o Acórdão 2656/2007-TCU-Plenário, que considerou irregular a exigência e determinou à Prefeitura de Cuiabá que "garanta que qualquer condicionante à participação de empresas, tal como a visita técnica às instalações da Sanecap, acompanhada de técnicos da Estatal, seja implementada após o período mínimo de que trata o art. 21, § 2º da Lei 8.666/1993".
Também o Acórdão 890/2008-TCU-Plenário consignou que "Importa restrição ao caráter competitivo do certame o estabelecimento de prazo por demais exíguo para os licitantes vistoriarem os diversos locais onde os serviços serão executados."
Do mesmo modo, o Acórdão 1979/2006-TCU-Plenário determinou que:
Faça coincidir o prazo final para realização de visita técnica, quando houver, com o prazo final para recebimento de propostas, em respeito ao inciso V do art. 4º da Lei nº 10.520/2002 e ao item 9.2.5 do Acórdão 1306/2003-TCU-Primeira Câmara. (...) 
Observe rigorosamente os prazos previstos no edital, abstendo-se de autorizar a realização de visitas técnicas após a data final estabelecida, por violar o disposto no art. 41, caput, da Lei nº 8.666/1993.
Observa-se que o período de visitas (do dia 16 ao dia 23/12/2005) foi estabelecido dentro do prazo ofertado para retirada do edital, sendo esse de 28 dias. Ora, não obstante a determinação legal de estabelecer prazo mínimo de 30 dias, sentendo ser de rigor excessivo a ideia de imputar de irregular a regra editalícia, considerando que os 2 últimos dias corresponderiam, respectivamente, à véspera e ao dia de Natal. Nesse cenário, o prazo de 28 dias configura-se razoável, não obstante aquém do prazo legal estabelecido pela lei de licitações.
Nesse sentido, assiste razão ao Recorrente neste ponto.
Argumento: No que se refere à limitação indevida à comprovação do atestado técnico do profissional responsável, o Recorrente insiste que não houve impugnação ao Edital pelas empresas que o adquiriram, não tendo havido qualquer cerceamento ou limitação para participação no certame.
Aduz que o próprio Edital previa que a comprovação de vinculação do profissional detentor do acervo técnico deveria atender aos requisitos de vínculo empregatício, com registro na Delegacia Regional de Trabalho ou no caso de sócio, com contrato social devidamente registrado no órgão competente.
Afirma que a jurisprudência é uníssona a respeito da validade das disposições editalícias que exigem vínculo empregatício dos profissionais responsáveis pela empresa licitante, e colaciona julgados da Justiça Federal - AG 2002.01.00.041743-7/DF e AG 2003.01.00.038111-1/MA.
Conclui atender ao critério da razoabilidade a exigência do edital de concorrência da comprovação de vinculação profissional do detentor do acervo técnico da empresa licitante ou o contrato social, além do princípio de vinculação ao edital. 
Análise: Com efeito, esta Corte tem decidido no sentido de dar interpretação diversa da literal quanto ao comando do art. 30, §1º, I, da Lei nº 8.666/93. A exegese conferida pelo TCU, não traz diferenciação entre esses profissionais, importando essencialmente apenas que o profissional esteja disponível e em condições de efetivamente desempenhar seus serviços no momento da execução de um possível contrato (Vide, dentre outros, o Acórdão 2297/2005-TCU-Plenário) .
Bem, é esse o entendimento da Corte, exarado em diversos julgados, tais como os Acórdãos TCU nº 1.417/2008-TCU-Plenário, 2.331/2008 -Plenário, 1.598/2006-Plenário, 802/2010-Plenario, dentre outros. O Ministro Benjamim Zylmer, nos autos do Acórdão 80/2010-TCU-Plenário, consigna:
A exigência de que as empresas concorrentes possuam vinculo empregatício, por meio de carteira de trabalho assinada, com o profissional técnico qualificado é excessiva e limitadora à participação de eventuais interessados no certame, uma vez que o essencial, para a Administração, é que o profissional esteja em condições de efetivamente desempenhar seus serviços no momento da execução de um possível contrato. Em outros termos, o sujeito não integrará o quadro permanente quando não estiver disponível para prestar seus serviços de modo permanente durante a execução do objeto do licitado.
A regra contida no artigo 30, § 1º, inciso I, da Lei nº 8.666/1993, não pode ser tomada em caráter absoluto, devendo-se sopesá-la diante dos objetivos que se busca alcançar com a realização das licitações, quais sejam, a garantia de observância ao princípio da isonomia e a seleção da proposta mais vantajosa para a Administração.
Contudo, não obstante a salutar fuga ao formalismo não consentâneo com o interesse público, perseguida por esta Corte, não pode desconsiderar as condições e as peculiaridades de cada caso. Trata-se aqui da Prefeitura do interior de um Estado da Federação, que recebeu recursos federais em sede de Convênio, e que, bem ou mal, exerceu sua função de intérprete da Lei de Licitações, interpretação essa dada em seu sentido literal.
Tércio Sampaio Ferraz Júnior (In: Introdução ao Estudo do Direito - Técnica, Decisão, Dominação. 5. ed. São Paulo: Atlas, 2007, p. 289-290) , em estudo abrangente sobre os métodos e tipos de interpretação das normas jurídicas, leciona que o método literal, apesar de não constituir um fim em si mesmo, apresenta-se como ponto de partida da atividade hermenêutica:
O elemento gramatical fornece o conteúdo possível da lei, mas seu resultado é impreciso, hipotético e incerto; todavia, é sobre essa insegura base que o intérprete depurará o sentido e a vontade do legislador. A letra da norma, assim, é apenas o ponto de partida da atividade hermenêutica. Como interpretar juridicamente é produzir uma paráfrase, a interpretação gramatical obriga o jurista a tomar consciência da letra da lei e estar atento às equivocidades proporcionadas pelo uso das línguas naturais e suas imperfeitas regras de conexão léxica.
Daí  advêm os outros métodos de interpretação, tais como o  teleológico, o histórico, o sistemático e outros. Ora, a interpretação dada pela Prefeitura de Juína (MT) , apesar de não coincidir com a hermenêutica hodierna desta Corte de Contas, anuiu ao teor literal do termo "quadro permanente", explicitado no art. 30, §1º, I, Lei de Licitações:
I - capacitação técnico-profissional: comprovação do licitante de possuir em seu quadro permanente, na data prevista para entrega da proposta, profissional de nível superior ou outro devidamente reconhecido pela entidade competente, detentor de atestado de responsabilidade técnica por execução de obra ou serviço de características semelhantes, limitadas estas exclusivamente às parcelas de maior relevância e valor significativo do objeto da licitação, vedadas as exigências de quantidades mínimas ou prazos máximos;  (Incluído pela Lei nº 8.883, de 1994) .
Não se mostra razoável, a nosso ver, exigir da municipalidade, conhecimento a priori do teor hermenêutico das decisões desta Corte, especialmente no que diz respeito ao diploma legal citado, para taxar de irregular a interpretação dada pela Prefeitura, que culminou no zelo de exigir a evidenciação do vínculo empregatício ou da comprovação da sociedade comercial para a apresentação do atestado técnico.
Corrobora esse entendimento a argumentação trazida pelo Recorrente quando colaciona julgados (Peça 7. P. 13) que dispõem sobre a invalidade de disposições editalícias que impedem a participação de sociedades cooperativas em licitações que têm por objeto a contratação de cooperativas para prestação de serviços, eis que os cooperados são autônomos, sem vinculo empregatício com a entidade a que integram, nos autos do AG 2002.01.00.04 1743/DF, Desembargadora Federal Selene Maria de Almeida.
Ora, ali está a se tratar de licitações cujo objeto específico é a prestação do serviço em si, a exemplo de vigilância armada ou outro tipo de trabalho subordinado, e não a responsabilidade técnica pela obra ou serviço. Em outro julgado citado, o AG 2003.01.00.038111-1/MA, Desembargadora Selene Maria de Almeida, tem-se o mesmo problema, pois o decisum afirma ser regular a exigência de apresentação de atestados de capacidade técnica, mas impede a participação de sociedades cooperativas em licitações que têm por objeto a contratação de empresa para prestação de serviços técnicos, como tal a vigilância armada, eis que os cooperados são autônomos, sem vínculo empregatício com a entidade que integram. (grifo nosso) . 
Dessa forma, por entender por demais gravosa a imputação de irregularidade diante da interpretação da lei dada pela Prefeitura, é forçoso reconhecer que assiste razão ao Recorrente neste ponto.
Argumento: Quanto à decisão administrativa de se adotar o Índice de Liquidez geral (ILG) igual ou superior a 1,20 para comprovar a boa situação financeira da empresa, tal exigência teve, segundo o Recorrente, como escopo atender ao disposto no art. 31, §5º, da Lei de Licitações. 
Nesse sentido, teria sido definido, de modo objetivo, um índice usual capaz de avaliar a situação financeira suficiente para o cumprimento das obrigações decorrentes da licitação.
Ainda segundo o Recorrente, o ILG permitiu um maior número de participantes, porque estaria dentro dos parâmetros usualmente adotados. Recorre a pronunciamento da CGU/SFC, em Relatório de Fiscalização de 2006, relativo ao Município de Ituana (Peça 7, p. 15) .
Análise: Usualmente, esta Corte tem aceito a utilização de índices contábeis, para a comprovação da boa situação financeira, desde que previstos no ato convocatório de forma objetiva, desde que apresentadas as adequadas justificativas técnicas, nos autos do procedimento licitatório, em relação a essa exigência, nos termos do art. 31, §5º, da Lei nº 8.666/1993.
 Nesse sentido, o Acórdão 1917/2003-TCU-Plenário, consignou, em seu voto condutor: 
A exigência de índices, de acordo com o art. 31, § 1º, da Lei nº 8.666/1993, limitar-se-á à demonstração da capacidade financeira do licitante com vistas aos compromissos que terá que assumir caso lhe seja adjudicado o contrato. Assim, os índices exigidos devem ser razoáveis e guardar conformidade com o vulto da obra ou serviço licitado.
De outra lavra, o Acórdão 3667/2009-TCU-Plenário, aduziu: 
Estabeleça, quando da elaboração dos editais de licitação, critérios claros e objetivos para aferir a qualificação dos licitantes, especialmente no tocante a comprovação da boa situação econômico-financeira por meio de índices contábeis, prevista no art. 31, §5º, da Lei no 8.666/1993. Faca constar justificativa para a exigência de capital social mínimo nos processos licitatórios que o estabeleçam como critério para comprovação da boa situação econômico-financeira, conforme art. 31, § 5º, da Lei no 8.666/1993.
O argumento de que o índice adotado pela CGU corrobora o requisito utilizado pela Prefeitura não procede, pois segundo o próprio texto trazido pelo Recorrente, aquela Controladoria-Geral consignou que "A exigência destes índices caracterizou uma limitação à participação ao certame licitatório, por estar acima dos valores usuais (no caso do ILC e do lLG) , pois usualmente é aceito o indice de liquidez corrente e de liquidez geral igual ou maior a 1,0."
Em outra decisão envolvendo o Dnit, o Tribunal consignou (Decisão nº 255/2001-Plenário) :
11.3. No tocante à alínea 'c', em que pese a afirmação de que o DNIT vem adotando índices contábeis de liquidez dentro dos limites aceitáveis, segundo próprio entendimento do TCU (Decisão n° 455/0 l-Plenário) , cabe ressaltar que tal instrumento decisório refere-se a caso especifico, em época específica, não à generalidade. Nesse sentido ao estabelecer limites aos citados Índices deve-se fazê-lo caso a caso, justificando-os adequadamente, nunca deixando de se atentar aos ditames maiores da Lei de Licitações, a exemplo de não ferir o caráter competitivo dos certames. Acreditamos, dessa forma, que isso deva ser determinado complementarmente ao órgão, no intuito de se evitar entendimentos distorcidos a respeito da questão."
9.2 - determinar à Direção-Geral do DNIT e à 11ª Unit que: (...) 9.2.6 - na adoção de parâmetros de índices contábeis de liquidez como condição de habilitação de participantes de processo licitatório, levem em consideração a realidade atualizada do segmento de mercado, as  peculiaridades da obra e o interesse da Administração, justificando-os adequadamente e atentando aos ditames maiores da Lei de Licitações, sem ferir o caráter competitivo dos certames. 
Contudo, consideramos por demais gravosa a imputação de irregularidade em se utilizar o índice de liquidez geral com valor proposto de 1,2 ao invés de 1,0. Não consideramos que tal diferença vá estabelecer uma distinção desarrazoada entre os licitantes. Caberia, talvez, alertar a Prefeitura para a possibilidade de adotar índice menos gravoso (1,0) . O índice é obtido pela divisão abaixo:
Ativo Circulante + Realizável a Longo Prazo
	Passivo Circulante + Exigível a Longo Prazo
O índice reflete, de modo geral, o índice de endividamento ou de cobertura de capital próprio sobre o capital de terceiros. A Instrução Normativa/MARE nº 5, de 21 de julho de 1995, que estabelece os procedimentos destinados à implantação e operacionalização do Sistema de Cadastramento Unificado de Serviços Gerais (Sicaf) , disciplina que a comprovação da boa situação financeira das empresas inscritas nesse sistema terá por base a verificação dos índices de Liquidez Geral (LG) , Solvência Geral (SG) e Liquidez Corrente (LC) .
Esse regulamento dispõe ainda que as empresas que apresentarem resultado igual ou menor do que 1 em qualquer um dos índices apurados devem comprovar, para fins de habilitação, considerados os riscos para Administração e a critério da autoridade competente, capital mínimo ou patrimônio líquido mínimo no limite previsto na Lei nº 8.666/1993. Citada exigência deve constar do ato convocatório. 
Dessa forma, acatamos os argumentos do Recorrente, neste ponto. 
Argumento: No que concerne à irregularidade de realizar licitação sem que houvesse recursos orçamentários correspondentes, o Recorrente declina o teor do art. 7º, §2º da Lei nº 8.666/93, enfatizando que o exigido pela Lei é a previsão de recursos orçamentários e que o produto esperado esteja nas metas previstas no Plano Plurianual. Assevera que ambas exigências foram devidamente atendidas.
Insiste que havia previsão de recursos orçamentários, conforme item 16 do Edital - Fonte de Recursos/Dotação e o produto da licitação constava no Plano Plurianual. 
Indica que a execução do objeto acompanhou cada etapa da obra, no momento em que os recursos tanto orçamentários quanto financeiros encontravam-se disponíveis. Nesse sentido, a Lei Municipal nº 835/2005, teve como objeto a abertura de crédito especial no valor de R$ 10.307.599,44, por ocasião de aumento de arrecadação oriundo do convênio assinado junto ao Ministério dos Transportes e o Dnit.
Análise: Com efeito, a maior parte dos recursos previstos para custear as obras é proveniente de recursos próprios ou oriundos de convênio firmado entre a Prefeitura e o Dnit. Havia, entretanto, indicação, à fl. 18 do anexo I do processo nº 002.127.2007-6, de que o equivalente a no mínimo cinco por cento dos custos totais da licitação seriam custeados com recursos provenientes da colaboração financeira da população, nas áreas e locais indicados pela Prefeitura Municipal, incumbindo-se a empresa contratada de todas as providências para o levantamento das adesões, da contratação e do recebimento dos valores respectivos.
Inclusive, trata-se de prática expressamente vedada pelo art. 7º, §3º da Lei nº 8.666/1993, que consigna: § 3º: "É vedado incluir no objeto da licitação a obtenção de recursos financeiros para sua execução, qualquer que seja a sua origem, exceto nos casos de empreendimentos executados e explorados sob o regime de concessão, nos termos da legislação específica".
Por esse motivo, mantém-se a indicação de irregularidade, neste ponto.
Argumento: No que diz respeito ao critério desarrazoado para cálculo da nota final dos licitantes, o Recorrente repisa argumentos já apresentados em suas alegações de defesa, no sentido de que na hipótese apresentada, a menor proposta (R$ 20,00) consumiria o maior volume de recursos públicos (R$ 19,00 - sendo R$ 12,00 da Prefeitura e R$ 7,00 da União) a qual teria recebido a 3ª melhor nota (5) . A segunda menor proposta (R$ 30,00) consumiria o segundo maior volume de recursos públicos (R$ 18,00 - sendo R$ 9,00 da Prefeitura e R$ 9,00 da União) a qual teria recebido a 2ª  melhor nota (7,7) . A terceira menor proposta (R$ 40,00) , que seria a vencedora da licitação, teria recebido a melhor nota (8) , pois não consumiria nada de recursos públicos, sendo a melhor proposta para a Administração.
Ressalta que o Município de Juína, na forma criada para a seleção da melhor proposta, buscou estabelecer uma competição saudável entre as licitantes, objetivando evitar quaisquer irregularidades, combinações ou acordos entre eles, o que infelizmente restou frustrado, pois apesar dc quatro empresas adquirirem o Edital apenas urna apresentou-se no dia da abertura dos envelopes. No entanto, assevera que o critério adotado destinava-se à busca da melhor proposta para o Poder Público, e consequentemente para o erário.
Renova a indicação de erro de cálculo cometido pelo auditor, ao afirmar que 5% de 40 milhões divididos por 38.422 residentes resultaria numa contribuição de R$ 1.041,07 por pessoa. O que foi demonstrado pela Prefeitura.
Análise: Quanto ao cálculo do que representaria 5% da obra para cada residente, a unidade técnica já houvera assumido o equívoco. Efetivamente o cálculo da instrução anterior ficou errado, ao simplesmente dividir 40 milhões pelo número de habitantes, deixando de multiplicar por 5%. O valor a que corresponderia a cada residente seria, de fato, de R$ 52,06, como ficou demonstrado na manifestação da Prefeitura.
Entretanto, de uma maneira ou de outra, quem estará pagando pela obra é o contribuinte munícipe, seja por meio de tributos, seja por intermédio da metodologia que a Prefeitura tentou implementar, de adesão da comunidade, que repassaria os recursos financeiros à empresa contratada.
Apesar de engenhosa, tal iniciativa, a nosso ver, feriria os princípios da legalidade e da moralidade públicas, pois, além de ferir o art. 7º, §3º da Lei de Licitações, haveria necessidade de, pelo menos, realização de plebiscito municipal e de avaliação econômico-financeira dos habitantes contribuintes. Imaginemos uma família com 5 integrantes, com cada um contribuindo linearmente com o valor de R$ 52,06, teríamos um valor de R$ 260,30, o que para grande parcela das famílias brasileiras, constituir-se-ia em onerosidade considerável.
É certo que as restrições orçamentárias de diversas nações do mundo contribuíram para que houvesse uma mudança de rumo na postura dos governantes, os quais deixaram de ser meros supridores de serviços e envolveram-se diretamente na busca de negócios que beneficiassem os administrados, envolvendo parcerias com o setor privado.
Entretanto, e a despeito disso, o cerne da questão permanece sem solução: o estabelecimento de metodologia desarrazoada para seleção da proposta a ser contratada. Novamente, alguns pontos indicados pela unidade técnica não foram abordados, conforme Peça 2, p. 44-45:
46.1. se a licitação era do tipo menor preço, não haveria que se falar em cálculo de qualquer tipo de nota;
46.2. a metodologia de cálculo já admite que menos de quatro empresas participariam do certame, tendo em vista que faz escalonamento apenas dos três valores extremos (maiores ou menores, conforme o quesito) , para cada item que receberia nota;
46.3. não há qualquer previsão legal que permita que a empresa executora defina de onde virão os recursos que irão custear a obra (esta definição era crucial no estabelecimento das notas) ;
46.4., não há qualquer amparo legal que permita que a empresa executora exija dos residentes quantias em dinheiro para custear as obras.
Portanto, apesar de pertinente a correção de cálculo apresentada, a irregularidade apontada, não foi, sob nenhum aspecto, afastada.
Argumento: Quanto à falta de parcelamento do objeto, o Recorrente reafirma não ter ocorrido falta de parcelamento do objeto de licitação, e que a Administração seguiu os termos da Lei n° 8.666/93. Ademais a ausência de parcelamento somente seria considerada irregular quando ficasse demonstrada a viabilidade técnica e econômica do parcelamento.
Nesse sentido, reafirma que o parcelamento do objeto de licitação visa a ampliar a competição, sem perda da economia de escala, o que teria sido prontamente respeitado pela Administração Pública, dando toda amplitude de competição e visa a aproveitar melhor as peculiaridades de mercado e seus recursos disponíveis.
Repisa ainda a possibilidade dos concorrentes impugnarem o edital, o que não teria ocorrido.
Análise: Conforme bem clarificado pela unidade técnica, o objeto da licitação envolvia: execução de pavimentação asfáltica urbana (cerca de R$ 6,3 milhões) , serviços em rodovias (cerca de R$ 25,8 milhões) e sistema de abastecimento de água (R$ 9,9 milhões) . Não há razão técnica plausível para que tais obras não tenham sido licitadas separadamente, pois trata-se de objetos totalmente distintos.
O efeito prático da ausência de parcelamento do objeto foi a diminuição de competitividade, ao afastar concorrentes de menor porte ou especializados em algum dos tipos de obra. Apesar de quatro empresas terem adquirido o edital, apenas uma empresa efetivamente participou do certame.
A obrigatoriedade de parcelamento decorre de determinação do art. 23, da Lei de Licitações. Ele é importante pois possibilita a participação de empresas de menor porte nas licitações, amplia a competitividade e contribui para a obtenção de menor preço para a Administração Pública.
Em regra, quando existir parcela de natureza especifica que possa ser executada por empresas com especialidades próprias e diversas ou quando for viável técnica e economicamente, o parcelamento em itens se impõe. Nesse sentido, este Tribunal tem homenageado o princípio do parcelamento, a teor dos Acórdão 372/2011-TCU-Plenário, 1.491/2009-TCU-Plenário, 839/2009-TCU-Plenário, 1.387/2006-TCU-Plenário e 440/2008-TCU-Plenário.
Não havendo novos elementos apresentados pelo Recorrente, que possam demover o entendimento até aqui firmado, não há outra alternativa senão negar provimento ao recurso, neste ponto. 
Argumento: Quanto à ausência de projeto básico para as obras licitadas, o Recorrente repete os mesmo argumentos aduzidos em suas alegações de defesa, para afirmar que quando da publicação do extrato do edital, o Projeto Básico encontrava-se disponível juntamente com o edital, tendo como referencia o estudo de viabilidade de 1998, demonstrando a necessidade do investimento do sistema de abastecimento de água do município.
Ressalta que o projeto básico que acompanhou o Edital atende com precisão ao estudo de viabilidade elaborado desde o ano de 1998, por empresa contratada pela Administração Municipal daquela gestão.
As empresas que adquiriram o edital teriam recebido o projeto básico acompanhado de planilha em atendimento ao artigo 40 parágrafo 2º da Lei 8.666/93.
Nas páginas seguintes, o Recorrente repisa as argumentações técnicas constantes à Peça 2, p. 49-57, reproduzidas no Relatório do Ministro Relator do Acórdão 53/2012-TCU-Plenário. 
Análise: A Prefeitura novamente se refere, com ênfase, aos itens VI e VII do edital. O primeiro deles está contido no Anexo 3 do Processo nº 002.127.2007-6. Trata-se de um conjunto de normas do Dnit sobre procedimentos de construção, aplicáveis genericamente a obras rodoviárias, sem trazer qualquer particularidade da obra em questão. O segundo é uma planilha de quantidades e preços unitários.
Contudo, O projeto básico previsto na Lei nº 8.666/93 exige elementos adicionais. Seriam necessários, por exemplo, projetos de terraplenagem, drenagem e obras de arte especiais, caso necessárias, e isso deverá estar mais detalhado, posteriormente, no projeto executivo.
Com relação ao detalhamento dos custos, registre-se que a composição apresentada foi elaborada em 2007, utilizando os preços do Sinapi de ago/2007, mês em que a obra já estava em andamento, considerando que a primeira medição já ocorrera em jun/2007, sendo que a concorrência havia sido realizada no final de 2005.
Em relação ao sistema de água, não havia, à época da licitação, planilhas de composição de preços unitários, plantas baixas da adutora e da rede de distribuição que indicassem locais por onde passariam as tubulações, quais os diâmetros e materiais aplicáveis, planta baixa e corte dos reservatórios, estudos de estimativa de crescimento populacional e consumo de água por habitante, identificação dos mananciais a serem utilizados, estudos geológicos, estudos de solo, levantamento planialtimétrico da área do projeto de rede de distribuição com detalhes do arruamento, tipos de pavimento, obras especiais, interferências e cadastro da rede existente, plano de urbanização, legislação relativa ao uso e ocupação do solo, parâmetros e tipos de testes de controle de qualidade bem como a respectiva frequência de realização desses testes, valor e detalhamento do BDI, valor e detalhamento dos encargos sociais. Segundo a análise da equipe de auditoria, não havia nada além de uma planilha de orçamento sintético - não acompanhada dos cálculos que a teriam originado.
Já o projeto desenvolvido em jan/2007, trouxe alguns itens faltantes, mas não todos, sem contar que foi elaborado após a realização da licitação, também não sanando a irregularidade. O próprio relatório de auditoria do Dnit, citado à peça 2, p. 55, conclui que o Plano de Trabalho apresentado pela Prefeitura resumiu-se a uma planilha orçamentária, em desobediência ao determinado pelo art. 116 da Lei 8.666/1993 e o art. 2º e incisos da IN/STN nº 1/1997. 
Ressalte-se que, quanto à ausência de planilhas que detalhassem a composição de todos os custos unitários da obra, com infração ao art. 7º, §2º, II, da Lei de Licitações, o Recorrente não acostou elementos de defesa, motivo pelo qual rejeitam-se as presentes alegações recursais.
Argumento: Quanto à alegação de contratação da empresa JJ Engenharia e Construções Ltda., em licitação, por meio de sub-rogação das obras do sistema de abastecimento de água, o Recorrente afirma que tal procedimento está previsto no edital, em seu item 19.15 e sub-cláusula 19.4 do contrato. 
Ressalta que o valor subcontratado (sub-rogado) atingiu a cifra de R$ 1.578.947,36, de um total de R$ 9.662.556,82 para atender às obras de ampliação do sistema de abastecimento de água, o que representava um limite de R$ 16,34% do universo de 40% amparado pelo contrato para subcontratação.
Acosta ao Recurso a documentação autenticada para habilitação da empresa subcontratada, acompanhada de apólice de seguro garantia, documentação essa colocada à disposição dos auditores, arquivada na Prefeitura Municipal.
Cita ainda Ofício datado de mar/2007, onde o Município solicita à empresa subcontratada a apresentação de caução de garantia para emissão da ordem de serviço, conforme exigência estabelecida no contrato principal.
Quanto aos pagamentos feitos diretamente à empresa subcontratada, o Recorrente admite o feito, e afirma que o procedimento ocorreu em cumprimento ao contrato de subcontratação firmado entre a empresa Terra Norte e a Empresa J.J, com anuência da Administração e amparo legal no art. 72 da Lei nº 8.666/93. 
Reafirma que a subcontratação não partiu da Administração ao contrário do que declinam o Relatório e o Voto que sustentaram o Acórdão recorrido. Alega que se está desprezando a documentação (ofícios) juntada na representação original, notadamente a relativa aos procedimentos anteriores ao Ofício 28A/2007. 
Afirma que houve erro ao interpretar a subcontratação como sub-rogação, pois a lei somente permitiria subcontratar partes do projeto e não a sua totalidade, e o que ocorreu foi a subcontratação prevista no edital, até o quantitativo admitido pela contratante, respondendo a contratada pela execução total do objeto. Afirma não haver qualquer relação entre a Administração e a subcontratada.
Conclui afirmando que a empresa J.J. cumpriu fielmente sua subcontratação, ou seja, cumpriu o objeto pactuado.
Análise: Quanto à iniciativa da subcontratação (ou sub-rogação) , conforme identificado pela equipe de auditoria (Peça 1, p. 29) , baseando-se no ofício Gab 24-A/2007, conclui-se que partiu da Administração a celebração do Termo de "subcontratação", já que o Recorrente não trouxe outros documentos que demonstrassem o contrário.
A subcontratação consiste na entrega de parte de fornecimento de bem, execução de obra ou prestação de serviço a terceiro, estranho ao contrato, para que execute em nome do contratado item, etapa ou uma parte do objeto avençado, caso em que não poderá haver isenção de responsabilidades legais e contratuais do contratado. Nesse sentido, Marçal Justen Filho explica que:
A subcontratação não produz uma relação jurídica direta entre a Administração e o subcontratado. Não será facultado ao subcontratado demandar contra a Administração por qualquer questão relativa ao vínculo que mantém com o subcontratante. (Comentários à lei de licitações e contratos administrativos, 9ª ed., São Paulo: Dialética, 2002, p.572) . 
Na subcontratação, a contratada incumbe terceiro de realizar partes da obra ou do serviço que lhe foi contratado pela Administração, sem exonerar-se das responsabilidades decorrentes do contrato. (op. cit. p. 489) 
Embora a Prefeitura tenha demonstrado que o edital previa a subcontratação, a documentação trazida pela Administração aponta no sentido de outro indício de irregularidade, pois o "Termo de subcontratação ", assinado por representantes das empresas e pelo Prefeito, indica que na verdade houve sub-rogação. Nesse sentido, a cláusula XI do referido termo traz:
Cláusula XI - Das responsabilidades:
A JJ LTDA responderá por todos os danos que causar, direta ou indiretamente por atos ou omissão de seus funcionários e/ou prepostos ao MUNICÍPIO e/ou a terceiros, ressarcindo ou indenizando os prejuízos.
A JJ LTDA assume por este instrumento todas as responsabilidades contratuais do contrato principal no que diz respeito a esta subcontratação, sejam as de natureza legal, técnica, civil ou criminal decorrentes, sendo a única responsável pelas despesas com impostos, taxas, emolumentos, registros, encargos trabalhistas, leis sociais e previdenciárias, FGTS, INSS e outros que mesmo aqui não especificados incidam ou venham a incidir sobre as obras e serviços que vierem a ser realizados em decorrência deste termo de subcontratação.
MUNICÍPIO e a JJ LTDA isentam total e integralmente a TERRANORTE de quaisquer responsabilidades formais ou legais em relação ao presente termo de subcontratação e a consequente execução das obras e serviços, sejam as de natureza legal, técnica, civil ou criminal, assim como perante os órgãos públicos convenentes, os poderes públicos fiscalizadores do MUNICÍPIO, do Estado e da União, e aos órgãos disciplinadores e fiscalizadores das associações e conselhos de classe.
Desse modo, tem-se o estabelecimento de um verdadeiro contrato entre Prefeitura e a empresa JJ LTDA, excluindo completamente as responsabilidades da empresa Terranorte. A sub-rogação não encontra amparo legal, representando burla ao procedimento licitatório. Nesse sentido, os Acórdão 1733/2008-TCU-Plenário, 1.312/2008-TCU-Plenário, 554/2005-TCU-Plenário, 2002/2005-TCU-Plenário, 1.978/2004-TCU-Plenário, 1.529/2006-TCU-Plenário.
Deste modo, apesar de afastada a ocorrência de subcontratação sem previsão no edital, e de apenas uma parte da avença ter sido objeto de transferência, diante das cláusulas constantes do "Termo de Subcontratação", restou caracterizada a sub-rogação, prática vedada conforme jurisprudência pacifica deste TCU. 
Argumentos: Quanto à irregular antecipação de pagamento de tubos de 150 mm, o Recorrente afirma que à época da vistoria promovida pelos servidores do TCU foi comprovada a aplicação de todo o material que havia sido medido (item 4.7.6 da Primeira Planilha de Medição, de junho de 2007, acostada aos autos n  folha 40 do Anexo 15 do Processo nº 002.127.2007-6) , de maneira que não houve antecipação de pagamento de tubos. 
Entende ser impertinente a insistência do Tribunal quanto a este ponto, pois foi demonstrada sua aplicação (lembra que foi solicitada abertura de trechos aleatórios nas vias com uma retroescavadeira, onde se comprovou a utilização do material) .
Afirma que ainda que os auditores não tivessem visto, ao se medir o item 4.7.6 foi exigido que a empresa provasse à Prefeitura a aquisição dos produtos, o que foi feito por intermédio de Notas Fiscais. Lembra que os fornecedores nem sempre dispõem de material para pronta entrega, ainda mais em momento de grande aquecimento no setor de construção.
Como uma parte do material já se encontrava na obra com 30 dias de antecedência à data da 1ª medição, considerou-se justa a solicitação de medição de 100% daquele material constante no item em apreço. Dessa forma, solicita que seja desconsiderada essa irregularidade, mesmo porque não teria trazido qualquer prejuízo ao Erário.
Análise: Durante a visita à obra, a equipe de auditoria passou pelo único local em que os tubos de 150 mm estavam sendo aplicados, conforme indicação do encarregado da obra, e confirmada na manifestação da Prefeitura.
A visita foi realizada no último bimestre de 2007 e parte da tubulação ainda não havia sido assentada. Segundo o encarregado da obra, o assentamento não tinha ocorrido porque a tubulação ainda não havia chegado à cidade. O relatório de auditoria consigna que Prefeitura confirma a antecipação de pagamento. 
Posteriormente ao encerramento do relatório de inspeção, a Prefeitura enviou documentação constante do anexo 18 do referido TC 002.127.2007-6, cuja análise evidencia que a medição de 100% da tubulação, feita em jun/2007, tem por base notas fiscais emitidas em set/2007, o que confirma a antecipação de pagamento realizada.
Dessa forma, ainda que realizada posteriormente a aplicação da totalidade da tubulação prevista, persiste a irregularidade detectada, de pagamento antecipado de produtos ainda não entregues.
Argumentos: Quanto à irregular medição de tubos de 100 mm e 75 mm, quando os tubos efetivamente assentados tinham diâmetro menor, o Recorrente informa que na data em que foi realizada a vistoria em campo, e em seguida ao questionamento sobre o porquê da diferença de diâmetros, foi oficiado que o cadastro da rede existente não correspondia ao que foi encontrado durante a execução dos serviços.
Como não poderia ser feita a ligação de tubos de diâmetros superiores aos encontrados na rede antiga, sob pena de prejudicar o abastecimento da região por perda de pressão, foi solicitado à empresa que se aplicasse o mesmo diâmetro encontrado naquela rede.
Foi ainda solicitado à Funasa que fossem alteradas as metas conforme o novo cenário, fato que se comprovaria com os documentos acostados pelo Recorrente. Dessa forma, quaisquer diferenças percebidas quando da visita dos auditores, encontram-se devidamente ajustadas, não tendo havido qualquer prejuízo ao erário.
Análise: As constatações da equipe de fiscalização que esteve in loco nas obras indicam a ocorrência de pagamento por tubos de 100 mm e 75 mm quando o assentamento foi de tubulação menor. Com base nos documentos das medições (Peça 2, p. 25, destes autos) , os dados obtidos evidenciam que a substituição de tubos de 100 mm e 75 mm por tubos de 60 mm gerou uma diferença de R$ 16.550,75, que pela baixa materialidade e avançado estágio da obra, gerou determinação de pagamentos no âmbito do contrato.
Como o Recorrente não trouxe novos elementos de convicção, limitando-se a repetir os argumentos já exarados em suas alegações de defesa, mantém-se a indicação de irregularidade.
Argumentos: Quanto à irregularidade pertinente a medição de serviços de roçada de capim não executados, e que ensejaram débito no valor de R$ 162.992,00, o Recorrente manifesta seus protestos e perplexidade diante da alegação de que o primeiro indício de irregularidade baseou-se em informações verbais, supostamente ditas pelo engenheiro André Salles.
Afirma que os auditores basearam-se somente em uma medição (a 9ª medição) , num universo de 17 efetuadas. Retoma a discussão técnica acerca da "Roçada de Capim Colonião". Insiste na tese de que o serviço em questão não é mera formalidade ou capricho dos executores, porém etapa fundamental e necessária para a realização da Locação Topográfica (marcação de "offsets" do eixo e bordos da rodovia) . 
Aduz que se a largura final da pista é de 9,00m (nove) metros, e as estacas de locação são posicionadas a no máximo 50 (cinquenta) centímetros de cada bordo, tem-se uma largura total de 11,00 (onze) metros. Lamenta que o TCU tenha se omitido quanto aos convites da Prefeitura de participação na Audiência Pública e visita em campo, pois supostamente teria formado melhor juízo em relação ao assunto. 
Repetindo argumento exarado em suas razões de justificativa, lamenta ainda o Recorrente que a equipe de auditores tenha supostamente se omitido em prosseguir na vistoria da obra, em trecho ainda não atacado na ocasião da sua inspeção à BR 174/MT, pois teriam confirmado a real necessidade da realização do serviço por eles questionado. Teriam verificado que na maior parte do trecho não somente a roçada era necessária, mas, também a remoção mecanizada de vegetação de médio porte, que se encontrava à época no leito da estrada, e ainda hoje existe, nos trechos onde não houve intervenção.
Assevera que decisão de executar o serviço de forma manual ou mecanizada é uma decisão a ser tomada pela empresa baseada em suas considerações econômicas acerca dos custos e benefícios de cada procedimento e que não caberia a qualquer ente fiscalizador definir sobre esse assunto.
Afirma ainda que o serviço foi pago conforme foi definido no Plano de Trabalho e Projeto Básico, apesar da empresa executora em diversos momentos aventar a possibilidade de solicitar aditivo ao contrato por ter encontrado "in loco" grau de dificuldade muito superior ao do Serviço de Roçada.
Quanto a não haver em todas as planilhas a existência de medição sequencial do referido serviço, o Recorrente justifica-se com o fato de que a medição só é aceita pela fiscalização após sua efetiva comprovação e demonstrada a qualidade final desejada.
Análise: Conforme o relatório de auditoria acostado à Peça 1,  p. 244-251, o que ensejou o questionamento feito pela equipe de auditores do TCU foram inconsistências nas medições, que demonstravam valores não condizentes com o serviço de roçada de capim. 
De acordo com o evidenciado nos autos do TC 002.127.2007-6, segundo a equipe técnica, há medições que na hipótese de refletirem verdadeiramente os serviços prestados, implicariam dedicação dos trabalhadores à atividade por mais de vinte e quatro horas por dia para que a área constante da cobrança fosse realmente roçada, demonstrando a improcedência dos serviços medidos.
Se no caso, como afirma o Recorrente, a empresa deparou-se com interferências imprevistas que elevaram o grau de dificuldade em nível muito superior ao previsto, deveria, ao invés de superfaturar outros itens do contrato, ter buscado a Administração no sentido de retomar o reequilíbrio econômico-financeiro do contrato, por intermédio de aditivo contratual, atitude perfeitamente lícita, e preconizada na doutrina de Hely Lopes Meireles (In: Direito Administrativo Brasileiro, 25ª Ed., Melhoramentos, p. 228) :
Interferências imprevistas (sujétions imprévues, dos franceses - changed conditions, dos norte-americanos) são ocorrências matérias não cogitadas pelas partes na celebração do contrato mas que surgem na sua execução de modo surpreendente e excepcional, dificultando e onerando extraordinariamente o prosseguimento e a conclusão dos trabalhos.
 (...) 
Além disso, as interferências imprevistas não são impeditivas da execução do contrato, mas sim criadoras de maiores dificuldades e onerosidades para a conclusão dos trabalhos, o que enseja a adequação dos preços e dos prazos à nova realidade encontrada in loco, como., p. ex., numa obra pública, o encontro de um terreno rochoso, e não arenoso como indicado pela Administração, ou mesmo a passagem subterrânea de canalização ou dutos não revelados no projeto em execução.
Considerando-se, ainda, a informação do fiscal do contrato de que não houve execução de roçada manual, de que a área em que a medição indica execução de roçada já tinha recebido, consoante as medições, o serviço de regularização mecânica da faixa de domínio, e diante das evidências de que os quantitativos de roçada manual, indicados como executados, não são condizentes com a equipe disponível, reforçamos o entendimento de que este serviço foi apenas medido, sem que sua execução de fato tenha ocorrido (Peça 3, p. 380, nos autos do TC 002.127.2007-6) .
Portanto, mostrando-se desnecessário, ao menos parcialmente, o serviço de roçada na execução das obras em decorrência de haver alternativas mais práticas, rápidas e econômicas - que, na espécie, também estavam previstas no contrato - não pode a Administração Pública pagar pelo serviço não executado, razão pela qual não há como acolher as razões recursais, neste ponto.
Argumentos: Quanto à irregularidade relativa à medição de serviços de transporte de material para recomposição de aterro, quando o material era retirado de região adjacente à rodovia, o que ensejou um débito no valor de R$ 1.272.183,89, o Recorrente, reproduzindo as alegações de defesa apresentadas anteriormente pelo Engenheiro André Felippe Arruda Salles, novamente propugna pela improcedência da irregularidade, pois a base da constatação seria apenas uma medição, a terceira, por supostamente ser a mais conveniente e menos trabalhosa.
Cita Relatório Técnico emitido pela Secretaria de Estado de Infra Estrutura - Sinfra-MT, elaborado pelo Engenheiro Hilton Justi de Carvalho após visita à obra, no ano de 2006, no qual através de extenso material fotográfico (Peça 4, p. 281-321) , bem como memorial intitulado "Diagrama Unifilar", supostamente indicariam os principais trechos de erosão, voçorocas, "areões", afundamentos/corredores e outros pontos críticos, dando uma clara ideia do que seria a estrada antes das intervenções mais severas (Anexo do que era a estrada antes das intervenções mais severas) .
Informa que tomando como base os volumes até a 15ª medição, a recomposição mecanizada de aterro aceita pela equipe de auditoria seria de 348.649,03 m3 e o comprimento total da rodovia onde foi executado o serviço, chegar-se-ia à área média da seção transversal da pista, o que justificaria a altura média de 1,226 m. Afirma, entretanto, que a obra em questão era excepcional, com características de "reconstrução", o que justificou a colocação de material acima da altura de referência de 1,226m.
Ressalta o Recorrente, que em nenhum momento da vistoria dos auditores do TCU foi aventada a hipótese de perfurar a pista em pontos aleatórios para verificação de profundidade. A necessidade de obturarem-se erosões, voçorocas, ravinas, afundamentos e corredores, bem como elevação de greides onde foram implantados bueiros e pontos teria sido uma constante ao longo de toda a obra. Tais obturações foram feitas com material de empréstimo, que certamente teriam vindo de caixas ao longo da rodovia ou jazidas, porém havendo a necessidade de transportá-las de um local a outro por meio de caminhões.
Reafirma que as distâncias médias de transporte foram apontadas em memória de cálculo que a auditoria insistiria em ignorar, para criar o juízo correto acerca das questões. A equipe de fiscalização do DNIT, bem como a de acompanhamento da prefeitura dispõe de memórias onde somente os volumes das voçorocas superam os 50.000,00m3 que foram transportados nas distâncias apontadas nos relatórios de acompanhamento gerando um movimento de transporte de 276.000,00txKm.
Repete a alegação de que os auditores que estiveram in loco não têm especialização na área rodoviária, e pleiteia que o TCU envie perito ou profissional habilitado para tal finalidade, sob consequência de haver questionamento acerca da validade de tal análise técnica.
Análise: Segundo o Relatório Técnico da equipe de fiscalização, é possível que materiais tenham sido retirados de região afastada da rodovia. Contudo, os auditores não lograram identificar, nas medições, caixas de empréstimo de material que não estivessem adjacentes à rodovia.
O relatório Técnico emitido pela Secretaria de Estado de Infra Estrutura - Sinfra-MT, apresentou tão somente um diagnóstico da situação existente quando do início das obras de reconstrução da rodovia, indicando possíveis jazidas a serem exploradas. Em determinado momento, o documento consigna (Peça 4, p. 291) :
Algumas jazidas ainda não foram definidas, pois somente poderá ser confirmada com os estudos geotécnicos a serem realizados. Neste caso, poderá ocorrer pequenas supressões de vegetação em áreas de empréstimo de cascalho a ser explorado, cuja recuperação constará nas orientações contidas no Projeto de Recuperação de Áreas Degradadas - PRADE a ser elaborado junto com o Projeto Executivo de Engenharia.
 (...) 
Se for definida a necessidade de bota-fora, estes deverão ser executados preferencialmente em caixas de empréstimos já exploradas ou no controle das erosões existentes ao longo do traçado.
Em vistoria a campo juntamente com técnicos responsáveis pelo empreendimento, identificou-se cerca de quatro possíveis áreas de jazidas a serem exploradas e que estão listadas a seguir:
 (...) 
O documento lista quatro áreas em fazendas, com distâncias da rodovia, respectivamente, de 0,44 km, 3,20 km, 3,40 km e 0,60 km. Em nenhum momento, entretanto, o Recorrente manifestou-se sobre a utilização ou não das referidas área de jazida, com indicação precisa dos locais, dos volumes retirados ou com registros fotográficos comprobatórios.
Já à época da análise pela unidade técnica, foi alertado aos responsáveis que caso tivesse havido a retirada de material de localidade afastada, seria necessário que os responsáveis apontassem a localização das caixas não localizadas à beira da rodovia, bem como o volume delas retirado e a respectiva distância de transporte, o que não ocorreu, nem à época, nem agora, em sede recursal.
Considerando que há caixas de empréstimo cujos dados revelam localizações às margens da rodovia, situação confirmada pela equipe de fiscalização in loco, bem como as declarações da empresa contratada que confirmam a retirada de material da beira da pista, as alegações recursais não foram suficientes para afastar a irregularidade apontada. 
Argumentos: Quanto à irregularidade pertinente a reconformação de plataforma e à medição de serviços de patrolamento numa largura de 40 metros, quando o serviço se restringiu à largura da pista, o Recorrente afirma que o serviço de reconformação de plataforma foi efetuado em diversas fases da obra, com a finalidade de dar condições de trafegabilidade não somente as equipes envolvidas com o serviço, mas principalmente para os usuários da rodovia. Referida constatação implicou em débito no valor de R$ 29.301,78.
O Recorrente alega que quando se demonstrou na defesa anterior um cálculo médio por mês, pretendeu-se dar uma noção da evolução média do serviço em questão. O fato deles não terem sido medidos mensalmente se deu, segundo acredita o Recorrente, por conveniência da fiscalização, pois ao acompanhar a execução por diversas vezes a fiscalização solicitou que em alguns trechos fosse o serviço refeito ou corrigido. Assim, ao se passar de um mês para outro se acumulava o que não tinha sido aceito no mês anterior.
Outra situação que o Recorrente entende pertinente é que em momentos de paralisação da obra por razões de período chuvoso e a pedido da fiscalização e da prefeitura foi deixada um patrulha rodoviária no trecho, com o fito de não deixar causar obstrução na rodovia, coisa que realmente não aconteceu enquanto transcorreu o serviço.
Afirma ainda que o DNIT solicitou que dentro do trecho conveniado não houvesse qualquer tipo de interrupção de tráfego. Assim, insiste ser perfeitamente compatível com a realidade da obra a execução desse serviço na quantidade indicada em memória, apesar da forma de apresentação poder ter sido escrita em seguimentos com largura de 10m indicando as várias passadas e não em uma de 40 metros.
Análise: O cerne da alegação dos responsáveis é a de que, apesar da medição indicar que o serviço se deu numa largura de 40 metros, o que ocorre é que realmente o patrolamento teria se limitado a uma largura de 10 metros. Contudo, teriam sido feitos quatro patrolamentos na largura de 10 metros, o que corresponderia a um patrolamento total de 40 metros.
De acordo com as análises realizadas pela equipe de fiscalização, e contidas nos autos do TC 002.127.2007-6 (Peça 3, 388-390) , não é razoável considerar que o mesmo serviço tenha que ter sido executado quatro vezes em apenas um mês, numa extensão de menos de três quilômetros, o que leva à conclusão de que as medições não representam o serviço executado.
Quanto à alegação de paralisações em função do período chuvoso, tais informações não procedem, já que o período mais chuvoso na região vai de outubro a março, e os diários de obras acostados ao Anexo 4 do TC 002.127.2007-6, atestam poucos dias de chuva nos meses de abril e maio e ausência de dias chuvosos nos meses de junho, julho e agosto de 2006.
Diante das evidências de que as medições não representam o serviço executado, não assiste razão ao responsável quando pretende demonstrar a correção das medições de serviços de patrolamento em uma largura de quarenta metros, repetindo ipsis litteris as informações já trazidas aos autos em suas alegações de defesa.
Argumentos: Quanto à irregularidade pertinente à medição de transporte de material para recomposição de revestimento primário considerando distâncias médias de transportes muito superiores as distâncias reais, o que ensejou a imputação de débito no montante de R$ 351.173,10, mais uma vez o Recorrente repete os argumentos já trazidos pelo Responsável engenheiro André Felippe Arruda Salles.
Apresenta novamente os cálculos de recomposição de revestimento primário, de massa transportada e de taxa de compactação. Insiste que quanto à forma de utilização das jazidas, há grande dificuldade de encontrar material de jazida (cascalho) em uma região onde a predominância é de solos arenosos é de grande dificuldade, tornando esses locais raros e cobiçados. Soma-se a isso o fato de não ser nem um pouco fácil e rápido obter autorização de proprietários de fazendas para cederem tal exploração em suas áreas. Isso implica nas liberações de forma não sequencial e aplicação do material conforme a necessidade mais emergente.
Afirma que apesar da Sema-MT ter se pronunciado quanto a não necessidade de Licenciamento ambiental para trechos de rodovia já implantados a longa data, houve grande interferência do Ibama, que por diversas ocasiões paralisou o andamento dos serviços, exigindo-se licenças para exploração de jazidas.
Afirma ainda ser de conhecimento geral que o subsolo de Juína é rico em minerais, especialmente o diamante. Com isso obter autorização do "dono" do subsolo para exploração de cascalheiras (solo onde geralmente há incidência diamantífera) é algo demorado e de difícil consecução, chegando a extremos, como teria sido o caso de um proprietário que exigiu uma indenização de R$ 300.000,00 (trezentos mil reais) , para que o mesmo autorizasse a utilização de material de sua propriedade (caso que teria sido noticiado na mídia local) . Essa área, apesar de sua excelente localização, foi descartada.
Argumenta que assim, a situação ideal de utilização de jazidas, aquela na qual se baseia a previsão do projetista ou do analista, "no conforto de seu gabinete", nem sempre é a realidade encontrada no trecho, onde a dinâmica da obra impõe um ritmo que só quem já passou por isso o sabe. Por esses motivos, não vê razão para se questionar a forma de utilização das cascalheiras em relação às distâncias médias de transporte adotadas.
Análise: Mais uma vez, com relação às dificuldades enfrentadas para utilização das jazidas conforme o projeto, em especial as exigências do Ibama, cujas eventuais documentações comprobatórias (ofícios, autos de infração ou licenças) , apesar desta nova oportunidade para fazê-lo, não foram apresentadas pelo Recorrente.
Neste item, a equipe de auditoria não se limitou a visitar "algumas jazidas", conforme alegado inicialmente pelo Recorrente. Foi solicitado à equipe da Prefeitura que conduzisse os auditores a todas as jazidas utilizadas, conforme relatório da Secretaria de Controle Externo do MT (Peça 3, p. 394-400) , nos autos do TC 002.127.2007-6.
Depois de analisados os cálculos apresentados pela Prefeitura e pela Empresa Terranorte, a equipe questionou a forma como foi indicada a utilização das jazidas, praticamente todas com distâncias muito superiores às jazidas adjacentes à rodovia, na comparação entre as jazidas e as estacas correspondentes mais próximas, questões essas já demonstradas e exaustivamente discutidas nos autos do Processo nº 002.127.2007-6.
Quando das visitas da equipe de auditoria ao local das obras, a empresa Terranorte novamente alegou ter havido subfaturamento na medição dos serviços realmente prestados, conforme se depreende do item 207.10, do Relatório constante da Peça 4, p. 392 nos autos do TC 002.127.2007-6:
207.10. "É inegável e facilmente identificável pelo acervo de fotografias que fazem parte destes esclarecimentos que o serviço remunerado como 'regularização mecânica de faixa de domínio' (que não foi em momento algum questionado pelo relatório' trata-se na verdade de desmatamento lateral da rodovia, em mata fechada (que deveria ser remunerado como tal) , o que causa um significativo subfaturamento prejudicial à Terranorte) "';
207.11. "se quem produziu o relatório estivesse imbuído de intenções isentas, imparciais e honestas, deveria também ter informado que a favor da Terranorte ainda deve ser medido 2 BSTe (bueiros simples tubular de concreto) e seus serviços decorrentes, pois para qualquer um é fácil verificar por contagem simples que existem dois bueiros a mais do que se encontram medidos até a 15° medição";
Conforme já exposto, a existência de interferências imprevistas deve ensejar o reequilíbrio econômico-financeiro do contrato, mediante aditivo contratual, cujo fundamento jurídico é o de que na comum intenção das partes, na celebração do contrato, não foram cogitadas as dificuldades nem computados os custos extraordinários que a nova situação impõe.
Dessa forma, o Recorrente, no presente Recurso de Reconsideração, apenas retomou os argumentos apresentados em suas alegações de defesa, e não apresentou documentação que refutasse as imputações de superfaturamento e de má utilização ou indicação errônea das jazidas utilizadas, motivo pelo qual não há como afastar a presente irregularidade. 
Argumento: Por fim, pugna o Recorrente pela improcedência da tomada de contas especial, em razão do defendente supostamente só integrar a equipe a partir do dia 14/4/2007, quando foi então publicada a Portaria nº  2007/7, que o nomeou interinamente na função, em substituição ao Eng. Civil José Roberto Gonçalves Crea nº 24.903/MT, não havendo qualquer irregularidade  praticada por este, bem como não causando qualquer dano ao erário publico para a procedência de qualquer ressarcimento.
Análise: Conforme apontado pela equipe de auditoria, Sr. André Felippe Arruda Salles foi testemunha do Contrato de Execução de Obras nº 26/2006 (fls. 175-189, Anexo I, Processo n° 002.127.2007-6) , no qual consta sua assinatura.
Segundo o Relatório do Ministro Relator (Peça 2, p. 13) , essa mesma assinatura pode ser vista em documentos da terceira medição das obras, relativa a maio de 2006, conforme fl. 717 do Anexo 27 do Processo n° 002.127.2007-6:
 Também contam assinaturas em documentos da quarta medição, relativa a junho de 2006, (fls. 3-5, Anexo 6, Processo nº 002.127.2007-6) , quinta medição, relativa a julho de 2006 (fls. 3-5, Anexo 7, Processo nº 002.127.2007-6) , sexta medição, relativa a agosto de 2006 (fls. 3-5, Anexo 8, Processo n° 002.127.2007-6) e da nona medição, relativa a novembro de 2006 (fls. 3-7, Anexo 16, Processo n° 002.127.2007-6) .
A eventual ausência de assinatura em documentos de medições das obras indica o descumprimento de uma obrigação do fiscal de contratos e não sua irresponsabilidade quanto a atos concernentes a tais medições. 
Dessa forma, os argumentos reapresentados não trazem novas luzes sobre a responsabilidade do Sr. André Felippe, perfeitamente demonstrada nestes autos, em relação ao Convênio TT 161/2005-02 (Siafi n° 534951) . Portanto, as razões recursais apresentadas não são suficientes para ensejar a pretendida reforma do acórdão recorrido.
CONCLUSÃO
O afastamento de três irregularidades acima analisadas (parágrafos 57, 70 e 82)  não se mostra suficiente para se reformar a decisão atacada, pois a aplicação de multa individual aos responsáveis baseou-se no art. 57 da Lei nº 8.443/1992 e no art. 267 do RI/TCU, ou seja, imputação de débito em razão de dano causado ao erário, que, mesmo após o recurso ora analisado, subsiste inalterado. 
	PROPOSTA DE ENCAMINHAMENTO
Por todo o exposto, elevamos o assunto à consideração superior, propondo:
a) conhecer do Recurso de Reconsideração interposto pelo Sr. Hilton de Campos, com fundamento nos artigos 32, I, e 33 da Lei nº  8.443/92, para, no mérito, negar-lhe provimento, mantendo o Acórdão 53/2012-TCU-Plenário.
b) dar ciência às partes e aos órgãos/entidades interessados."
Análise da SeinfraRodovias
"INTRODUÇÃO
Cuida-se de Recurso de Reconsideração (peças 7-9, 36-38) , interposto pelo Sr. Hilton de Campos, então Prefeito do Município de Juína (MT) , contra o Acórdão 53/2012-TCU-Plenário (Ministro-Relator Ana Arraes, peça 2, p. 79-80) . O Acórdão recorrido julgou irregulares as contas do recorrente e demais responsáveis, em sede de Tomada de Contas Especial acerca de irregularidades na aplicação de recursos de convênio firmado pela Prefeitura com o Departamento Nacional de Infraestrutura de Transportes - Dnit, cujo objeto é a execução de melhoramentos na rodovia BR-174/MT.
Em cumprimento ao Despacho de 12/7/2017 do Ministro Relator José Múcio Monteiro (peça 39) , o presente trabalho promove a análise dos novos elementos apresentados pelo recorrente nas peças 37 e 38.
HISTÓRICO
O presente Recurso de Reconsideração é interposto em sede de tomada de contas especial resultante da conversão, pelo Acórdão 1813/2008-TCU-Plenário (Ministro-Relator Benjamin Zymler) , de representação acerca de irregularidades na aplicação de recursos do Convênio TT-161/2005-00 (Siafi 534951) , celebrado entre o DNIT e a Prefeitura Municipal de Juína/MT, cujo objeto é a execução de serviços de melhoramentos na rodovia BR-174/MT, em trecho de 120 km (segmento KM 567,70 - KM 687,70) .
Para a consecução do objeto conveniado, a Prefeitura Municipal promoveu a Concorrência 3/2005, que, além dessa obra rodoviária, contemplou obras de pavimentação asfáltica urbana e de sistema de abastecimento de água.
Para apurar as supostas irregularidades apontadas na Representação, realizou-se inspeção na Prefeitura Municipal. A equipe de inspeção apontou diversas irregularidades na condução da mencionada concorrência e na execução dos serviços de abastecimento de água e melhoramento rodoviário.
Em razão de tais irregularidades, o Exmo. Ministro Benjamin Zymler determinou, cautelarmente, a suspensão dos repasses de recursos federais para as obras, dos pagamentos dos contratos e a execução dos serviços na BR-174/MT. Determinou, ainda, que as demais obras licitadas na Concorrência 3/2005 tivessem sua execução cancelada, com exceção das obras de sistema de abastecimento de água abrangidas pelo Convênio Siafi n. 574696 (Convênio n. 2.533/06) , cuja execução já estava praticamente concluída. 
Após considerar os esclarecimentos prestados pelos responsáveis, o Tribunal proferiu o Acórdão 1813/2008-TCU-Plenário (Ministro-Relator Benjamin Zymler) , por meio do qual, conhecendo da representação e considerando-a procedente, fez uma série de determinações à Prefeitura Municipal de Juína.
Em atendimento à decisão do TCU, a Prefeitura procedeu à anulação da Concorrência 3/2005, dando cumprimento ao Acórdão. O Tribunal decidiu, considerando os novos fatos, por intermédio do Acórdão 3058/2008-TCU-Plenário (Ministro-Relator Benjamin Zymler) , que não subsistiam impedimentos para a transferência de recursos do Orçamento da União para as obras de pavimentação asfáltica urbana, de reconstrução da BR-174/MT e de sistema de abastecimento de água não abrangidas pelo Convênio Siafi n. 574696, visto que a Prefeitura de Juína implementou as providências saneadoras impostas por meio do Acórdão 1813/2008-TCU-Plenário.
O Processo de TCE foi desenvolvido para exame dos vícios verificados na gestão dos recursos repassados ao município de Juína na condução das referidas obras, no âmbito do Convênio Siafi n. 534951 (Convênio TT-161/2005-00) , com o objetivo de apurar os fatos, identificar os responsáveis e quantificar o dano, em razão das irregularidades apontadas no processo de representação TC Processo 002.027/2007-6.
Após análises das respectivas alegações de defesa e razões de justificativa, o Tribunal, por intermédio do Acórdão 53/2012-TCU-Plenário (Relatora Min. Ana Arraes, peça 2, p. 79-80) , condenou solidariamente a Empresa Terranorte Engenharia e Serviços Ltda., o Sr. Hilton Campos, então prefeito municipal, e o Sr. André Felipe Arruda Salles, fiscal de contratos, em débito pelo valor de R$ 1.815.650,77 (acrescidos dos encargos legais a partir de 31/1/2008) .
O débito calculado no processo compõe-se de irregularidades relacionadas aos seguintes serviços:
	a) roçada de capim colonião, R$ 162.992,00;
	b) transporte de material para recomposição mecanizada de aterro, R$ 1.272.183,89;
	c) reconformação de plataforma, R$ 29.301,78; e
	d) transporte de material para recomposição de revestimento primário, R$ 351.173,10.
Além disso, foram imputadas ao ex-Prefeito as seguintes irregularidades, cujas alegações de defesa apresentadas não lograram elidir:
I. Contratação da empresa JJ Indústria e Comércio (atualmente denominada JJ Engenharia e Construções Ltda. EPP) sem procedimento licitatório, por meio de sub-rogação das obras do sistema de abastecimento de água objeto da Concorrência 3/2005, com infração aos artigos 2° e 3° da Lei 8.666/1993.
II. Realizar pagamentos referentes às obras resultantes da Concorrência Pública 3/2005 após a adoção de medida cautelar determinando que eles fossem suspensos.
III. Homologar a licitação Concorrência Pública n° 3/2005 com indícios das seguintes irregularidades:
j. descrição imprecisa do objeto, representando ofensa ao art. 40, I, da Lei n° 8.666/1993;
k. restrição do período de visitas durante o período mínimo previsto no art. 21, §2°, II, b, da Lei 8.666/1993;
l. limitação indevida à comprovação do atestado técnico do profissional, extrapolando os ditames do art. 30, § 1º, I, da Lei 8.666/1993;  
m. ausência de justificativa para índices contábeis utilizados no edital, contrariando o art. 31, §5°, da Lei n° 8.666/1993;
n. licitação sem a correspondente previsão orçamentária, ofendendo ao art. 7°, §2°, 111, da Lei 8.666/1993;
o. critério desarrazoado para cálculo da nota final, atributo que se prestaria a classificar as propostas;
p. falta de parcelamento de objeto, infringindo o art. 21 da Lei 8.666/1993;
q. ausência de projeto básico para as obras licitadas, infringindo o art. 7°, §2°, I, da Lei 8.666/1993; e
r. ausência de planilhas que detalhassem a composição de todos os custos unitários da obra, infringindo o art. 7°, §2°, 11, da Lei n° 8.666/1993.
Dessa forma, em 18/1/2012, o Acórdão 53/2012-TCU-Plenário (Ministro-Relator Ana Arraes, peça 2, p. 79-80) julgou irregulares as contas dos responsáveis, bem como considerou revel a empresa Terranorte Engenharia e Serviços Ltda. nos termos do art. 12, §3º, da Lei 8.443/1992, e aplicou-lhes individualmente a multa no valor de R$ 20.000,00. 
Notificado da deliberação em 24/2/2012 (peça 2, p. 132) , o responsável compareceu aos autos, em 12/3/2012, interpondo Recurso de Reconsideração (peça 7) .
Após exame de admissibilidade (peça 16, de 17/5/2012) e em cumprimento à Despacho do Ministro Relator (peça 19, de 24/5/2012) a Secretaria de Recursos promoveu exame de mérito dos argumentos apresentados pelo recorrente, propondo o conhecimento do recurso interposto, mas negando o seu provimento (peça 26, de 9/10/2012) . Tal proposta foi acompanhada pelo Parecer do MPTCU (peça 33, de 29/1/2013) .
Contudo, em 10/4/2014, o recorrente apresentou novos elementos (peças 37 e 38) , os quais são objeto de análise da presente instrução, em cumprimento ao Despacho do Ministro Relator (peça 39, de 12/7/2017) .
Por fim, registra-se que:
a. as peças 28 a 32, conforme já observado pelo MPTCU (peça 33) , não dizem respeito ao convênio de que tratam os presentes autos;
b. a peça 35, juntada aos autos em 6/8/2013, possui o mesmo conteúdo da peça 7, juntada aos autos em 26/3/2012 e analisada pela instrução de 9/10/2012 da Serur (peça 26) ; e 
c. a peça 36, juntada aos autos em 20/12/2013, trouxe documentos obtidos junto ao DNIT, os quais, segundo o recorrente, poderiam auxiliar no saneamento das irregularidades. Tais informações serão analisadas em conjunto com as peças 37 e 38, a seguir.
EXAME TÉCNICO
I. Inexistência de superfaturamento
Alegações:
O recorrente alega inexistir o superfaturamento apontado pelo TCU, uma vez que tanto o fiscal do DNIT quanto o Chefe de Serviços de Engenharia do órgão afirmaram não ter ocorrido superfaturamento na contratação. Fundamenta seu argumento mediante a transcrição de trechos da manifestação do fiscal do DNIT, de 20/2/2008, que respondeu aos Ofícios 1846 e 1850/2007-TCU (a íntegra dessa manifestação encontram-se na peça 3, p. 8, do TC 002.127.2007-6) , nos quais, segundo o recorrente, restaram esclarecidos "todos os pontos alegados pelo TCU".
Solicita que seja levado em consideração que, na manifestação da Procuradoria Federal do DNIT, no âmbito da ação civil pública 2007.36.000.016786-5, "não se constatou irregularidades ou superfaturamento". 
Por fim, defende que no laudo de vistoria do DNIT, de 23/7/2008, não há apontamentos sobre irregularidades e que restou demonstrado que os serviços foram executados.
Análise:
Sobre a manifestação do Fiscal do DNIT apresentada em 20/2/2008, observa-se que, de acordo com instrução da unidade técnica de 18/4/2008 (TC 002.127.2007-6, peça 3, p. 318-427) , a análise da argumentação apresentada pelo fiscal redundou na manutenção de todas as irregularidades que posteriormente constaram do Acórdão 1813/2008-TCU-Plenário (Ministro-Relator Benjamin Zymler) . Ou seja, tais argumentos já foram enfrentados e não lograram êxito em afastar os apontamentos realizados pelo TCU, sendo, portanto, desnecessária e incabível nova análise dessas mesmas alegações.
Com relação a citada manifestação da Procuradoria Federal do DNIT no âmbito de ação civil pública, registra-se que o recorrente não anexou o documento a que fez referência. De toda forma, independentemente disso, em processos de controle externo aplica-se o princípio da independência das instâncias. Assim, a existência de processo judicial, mesmo que se refira a mesmo objeto, irregularidade e responsável, não obsta a atuação desta Corte de Contas, haja vista a sua competência exclusiva de verificação da regular aplicação de recursos federais (Acórdãos TCU: 6.723/2010-1ªC, rel. Marcos Bemquerer; 3.125/2013-P, rel. José Mucio Monteiro; 1.295/2007-1ªC, rel. Valmir Campelo; 680/2015-P, rel. André de Carvalho; 2.964/2015-P, rel. Augusto Nardes; dentre outros) . Ademais, o fato de a PFE/DNIT não apontar irregularidades no Convênio TT-161/2005-00 não afasta a atribuição constitucional desta Corte de Contas de fazê-lo.
Sobre a alegada ausência de apontamentos sobre irregularidades em laudo de vistoria do DNIT, tem-se novamente que o documento citado não foi anexado na documentação apresentada. Contudo, o fato de o DNIT não ter apontado irregularidades no convênio não significa, por si só, que elas não tenham ocorrido e, repisando, não afastam a atribuição deste Tribunal em apontá-los. Assim, entende-se essa argumentação não suficiente para afastar as irregularidades aqui tratadas.
II. Roçada de capim
Alegações:
Primeiramente, aponta erro no cálculo do débito imputado pelo TCU, em razão da utilização de preço unitário (R$ 1.629,92/ha) superior ao efetivamente pago (R$ 1.600,00/ha) , além da consideração de que 100% do serviço havia sido executado (100 ha) , enquanto que o quantitativo total apurado até a 17ª medição indicou a execução de apenas 52,24ha (quantitativo que teria sido replicado, inclusive, no parágrafo 151 do Relatório que fundamentou o Acórdão 1813/2008-TCU-Plenário, do Min. Benjamin Zymler, mas que passou despercebido na análise técnica) . Assim, conforme quadro abaixo, defende que há uma diferença no débito apurado de R$ 79.408,00.
Com relação à irregularidade em si, argumenta que a roçada do capim foi executada em razão da necessidade de entrada de equipe de topografia (com teodolitos e nível) para a marcação do eixo e bordos da estrada (com colocação de estacas, piquetes, offsets etc.) , e que esse trabalho era imprescindível; que houve situações em que foi necessário realizar desvios (exemplo ilustrado na figura abaixo) para a locação adequada do eixo, para a posterior entrada das máquinas (tratores) .
	
Sustenta que sem esse serviço não haveria como executar a regularização mecânica, já que os operadores destas máquinas não poderiam saber o caminhamento da rodovia a ser implantada; que o serviço foi executado somente onde foi necessário (entre as estacas 34385 e 30055) , numa extensão de 86,6 km, com uma largura média de 3,01 m para cada bordo do eixo.
Defende que a não sequencialidade do serviço nas medições decorre de mera desatenção e não significa que o serviço não foi executado, uma vez que considera existir "vasto acervo fotográfico, depoimentos da fiscalização do DNIT, relatórios da SINFRA e da Auditoria do DNIT", que visualizaram a situação da vegetação e da necessidade de execução dos desvios.
Relata que, devido ao estado de abando da estrada, boa parte da vegetação "era um cerrado de transição, com árvores de diversos portes misturadas a uma capoeira densa", sendo necessário, em alguns locais, o uso de tratores com lâmina ou retroescavadeiras, mas que o serviço não foi medido como roçada mecanizada e sim como roçada manual.
Análise:
As alegações ora apresentadas já foram, de certa forma, enfrentadas em fases anteriores do processo de representação (TC 002.127.2007-6) e do presente processo de tomadas de contas especial, não representando, portanto, fatos novos capazes de afastar o entendimento acerca da irregularidade. 
Tratam-se de argumentos genéricos no sentido de que a execução do serviço era necessária e imprescindível para a execução das fases posteriores da obra, ou seja, que seria um serviço precursor para os demais. 
Ocorre que tais argumentos não são capazes de refutar alguns apontamentos constantes nos §§ 153 a 171 da instrução da unidade técnica de 18/4/2004 (TC 002.127.2007-6, peça 3, p. 318-427) , conforme segue:
i) o fiscal da obra, Sr. André Salles, informou verbalmente à equipe do TCU que o serviço em questão não teria sido executado;
ii) os serviços de roçada indicados na memória de cálculo das medições ocorreram em locais onde já haviam sido executados e medidos serviços como a regularização mecânica da faixa de domínio, sendo inaplicável, portanto, o serviço de roçada manual; 
iii) a ordem cronológica das medições de grande parte dos serviços de roçada ocorrem em etapas posteriores do avanço da obra, descaracterizando o alegado caráter precursor dos serviços;
	iv) a impossibilidade de execução do quantitativo medido do serviço de roçada com o número de operários presentes em canteiro.
Por tais razões, entende-se que a irregularidade não deve ser afastada e o débito deve ser mantido.
Acolhe-se, contudo, o argumento acerca do erro no cálculo do débito imputado. De fato, de acordo com a medição utilizada como parâmetro (15ª medição, TC 002.127.2007-6, peça 23, p. 326) consta que foram medidos somente 52,24 hectares de roçada a um preço unitário de R$ 1.600,00/ha, razão pela qual o valor do débito deve ser reduzido de R$ 162.992,00 para R$ 83.584,00, por ser este o valor total efetivamente medido e pago pelo serviço.
III. Transporte de material para recomposição mecanizada de aterro
Alegações:
A irregularidade apontada pela equipe de auditoria é de que não havia transporte de material para a recomposição de aterro, uma vez que a inspeção realizada detectou que o material era retirado de região adjacente à rodovia, das chamadas caixas de empréstimo laterais, podendo ser considerado como superfaturamento o transporte relacionado à recomposição de aterro.
No entanto, o recorrente alega que: 
as caixas de empréstimo não eram contínuas, ininterruptas, mas que haviam intervalos sem caixas de empréstimo adjacentes à rodovia e isso não foi considerado; 
o greide de toda a rodovia foi elevado, e o material para os trechos em que não haviam caixas de empréstimo adjacentes teve que ser todo transportado; 
a inspeção realizada em 11/2007 (antes da 15ª medição) vistoriou somente 27,7 km (do total de 86,6km atacados) , sendo o raciocínio extrapolado para o restante da obra. A soma dos intervalos sem caixas de empréstimo é de 9,78 km no trecho vistoriado (de 27,7 km) , ou seja, representa 35,3% dessa extensão; 
a equipe de auditoria sequer produziu "plantas, memoriais, planilhas detalhadas ou diagramas esquemáticos que pudessem indicar as posições das caixas de empréstimo ao longo do trecho das obras" para concluir sobre a existência de irregularidade. A constatação da equipe foi realizada com o veículo em movimento, não tendo sido feita nenhuma contagem ou medição da extensão das caixas de empréstimo no trecho vistoriado.
no item 177 do relatório que fundamentou o Acórdão 1813/2008-TCU-Plenário (Ministro-Relator Benjamin Zymler) , a própria equipe conclui que "é possível que material tenha sido retirado de região afastada da rodovia", mas que só foram identificadas nas medições as que estavam adjacentes. 
a equipe do TCU poderia ter verificado a existência de trechos sem caixa de empréstimo se tivesse considerado todas as medições e não somente a 3ª medição, conforme afirmado no item 178 da instrução da unidade técnica de 18/4/2008 (TC 002.127.2007-6, peça 3, p. 318-427) .
O recorrente argumenta também que: 
A utilização de uma DMT fixa nas medições ocorreu, pois tinha-se conhecimento que as massas transportadas, quando multiplicadas pelos DMTs reais extrapolariam os quantitativos de Momentos de Transporte possíveis de serem medidos. Foi uma medida equivocada, mas com intuito de simplificação.
Na sequência, para fundamentar a sua argumentação, apresenta diagrama esquemático com a distribuição dos volumes de empréstimo medidos em cada medição (Gráfico 4, p. 27-28, peça 38) , tabela com a distribuição de cada caixa de distribuição no estaqueamento (Tabela 12, p. 60-90, peça 38 e p. 1-24, peça 37) e quadro com cálculo do momento de transporte para cada trecho (Tabela 11, p. 57-59, peça 38) .  
Nesse novo cálculo proposto pelo recorrente, o valor total do momento de transporte alcança o valor de 2.198.041,46 tkm, montante superior ao valor efetivamente medido até a 15ª medição (de 2.051.909,49 tkm) , razão pela qual conclui que não houve superfaturamento.
Análise:
A principal premissa levantada pelo responsável é a de que o material necessário para o levantamento do greide dos trechos sem caixa de empréstimo teve que ser transportado a partir de caixas de empréstimo que se encontravam distantes, razão pela qual considera que o item não pode ser considerado superfaturamento.
Da análise da extensa documentação produzida, verifica-se que, basicamente, o recorrente apresenta novo cálculo para o momento de transporte do material de recomposição de aterro, mediante a distribuição dos volumes de material medidos nas caixas de empréstimo, a introdução de "fator de empolamento" para a obtenção da massa transportada e a sua multiplicação pelas distâncias obtidas, considerando os intervalos entre caixas (ao invés da DMT fixa de 3,0 km considerada nas medições) . Diversas são as impropriedades do novo cálculo apresentado, conforme será demonstrado a seguir.
Inicialmente, observa-se que parte das informações utilizadas no cálculo realizado pelo recorrente possuem divergências com os valores constantes das medições. A partir dos dados apresentados pelo Gráfico 4 (diagrama esquemático da distribuição dos volumes de cada medição) - replicadas na tabela que se encontra no Anexo 1 desta instrução - é possível obter os dados para a comparação realizada no quadro seguinte:
	Medições
	Volumes
Gráfico 4
 (Anexo 1) 
	Volumes obtidos das medições 
		Volume
Acumulado
	Evidência:
TC 002.127.2007-6

	Até 7ª
	157.054,08
	159.264,60
		159.264,60
	Peça 15, p. 44

	9ª
	3.284,42
	3.284,47
		162.549,07
	Peça 23, p. 42

	10ª
	19.784,04
	21.748,11
		184.297,17
	Peça 23, p. 96

	11ª
	100.865,08
	76.007,77
		260.304,94
	Peça 23, p. 153

	12ª
	60.543,96
	68.015,08
		328.320,03
	Peça 23, p. 197

	15ª
	20.338,93
	20.329,01
		348.649,03
	Peça 23, p. 354

	Erosões
	51.111,65
	0,00
		-
	-

	TOTAL
	412.982,16
	348.649,03

Conforme se percebe, diversos valores utilizados pelo recorrente em seus cálculos não guardam relação com os valores obtidos diretamente das medições, a exemplo do volume considerado na 11ª medição, de mais de 100 mil m³, enquanto que o valor efetivamente medido foi de pouco mais 76 mil m³, assim como, a indicação de extração de 51.111,65 m³ de material para as erosões sem nenhum vínculo com as medições. 
Assim, no cômputo geral, constata-se que o volume de material de empréstimo apresentado no Gráfico 4 foi de 412.982,16 m³, enquanto que somente 348.649,03 m³ foram atestados nas medições. Já na Tabela 11 (quadro utilizado pelo recorrente para o cálculo do transporte) a situação é ainda pior, já que o transporte foi calculado utilizando-se de um volume total de 414.851,82 m³, quantitativo de material que é quase 20% maior do que o efetivamente medido, razão pela qual o valor final obtido não pode ser considerado correto.
Há ainda outros erros nos valores constantes da Tabela 11 apresentada, quando comparados com do Gráfico 4, ambos de autoria do recorrente, que corroboram com a conclusão pela inadequação do valor final obtido para o transporte de material para recomposição de aterro:
no trecho 13 da Tabela 11 há a indicação de que existiam 6.500 metros entre as áreas de extração (coluna B da tabela) . De acordo com Gráfico 4 existem somente dois trechos sem áreas de extração, um de 520 e outro de 300 metros. Para o mesmo trecho, a Tabela 11 indica um volume de 56.148,00 m³, enquanto que o Gráfico 4 indica um volume de 43.494,29 m³;
no trecho 4, a Tabela 11 indica a extração de 96.031,39 m³, enquanto que no "Gráfico 4" estão indicados somente 48.929,74 m³; 
a Tabela 11 indica a extração de 46.364,30 m³ de material destinado às erosões 1, 2, 3 e 4, enquanto que o Gráfico 4 indica o valor de 51.111,65 m³.
Além disso, nos cálculos apresentados o responsável considera que o material retirado para as erosões 1, 2, 3 e 4 foi obtido de uma única área de empréstimo, entre as estacas 30650 e 30670. Ocorre que, as erosões 3 e 4 (estacas 30847 a 30871) , estavam a cerca de 4 km destas jazidas e, segundo o Gráfico 4, existiam áreas de empréstimo bem mais próximas (cerca de 200 m) . Não há justificativa documentada para a não utilização destas áreas e tal consideração incrementa consideravelmente o valor do momento de transporte calculado pelo responsável. 
Outro equívoco não diz respeito aos dados em si, mas sobre a metodologia empregada. Nos cálculos realizados pelo recorrente consta a inclusão do chamado "fator de empolamento" (no valor de 0,88) para o cálculo da massa transportada, assim como a consideração de que o valor de 1,84 (que multiplica o volume de material escavado) se trata do "peso específico" desse material, conforme figura abaixo retirada do recurso apresentado (peça 38, p. 57-59) . 

Segundo o item 2.2.2.2 do Manual de Custos Rodoviários do DNIT (Vol. 4, Tomo 1, Terraplenagem e Pavimentação, 2003, página 18) , o valor de 1,84 é justificado da seguinte forma:

Ou seja, o valor de 1,84 não é o peso específico do material, mas um fator que converte o volume já compactado na pista (em m³) em massa a ser transportada (em toneladas) . 
Tal metodologia encontra-se, inclusive, na própria CPU do serviço de recomposição mecanizada de aterro (Sicro 2, código "3 S 08 501 00", TC 002.127.2007-6, peça 8, p. 77) , de onde se obtém a informação de que cada 1,0 m³ de material compactado consome 1,84 toneladas de material transportado de jazida.
Assim, não se deve dividir o volume medido na caixa de empréstimo pelo "fator de empolamento" (de 0,88) uma vez que o fator de 1,15 que multiplica o peso específico do material (de 1,6 t/m³) serve justamente para considerar que, para cada 1,0 m³ de material compactado foi necessário 1,15 m³ de material da caixa de empréstimo. Na prática, o cálculo despreza o quanto o material "empola" quando se encontra no estado solto, apenas leva em consideração que o material na jazida possui um volume 15% maior do que após a compactação. Daí o motivo de não ser utilizado o "fator de empolamento" no cálculo, por conduzir a um valor indevido (maior) para a massa transportada.
Vale ressaltar que o normativo do DNIT vigente na época do contrato, a Especificação de Serviço DNER-ES 281/1997, previa o seguinte critério de medição para os "empréstimos" dos serviços de terraplenagem:
8.1 A medição leva em consideração o volume extraído, medido no empréstimo. A distância de transporte será medida ao longo do serviço realizado pelo equipamento transportador entre os centros de gravidade das massas. (Grifos acrescidos) 
Portanto, para a quantificação do transporte de material de empréstimo, não devem ser realizadas medições de volume transportado (material solto) , logo, não há o que se falar em "fator de empolamento". Tal equívoco inseriu relevante erro no cálculo realizado pela Tabela 11, sendo mais uma razão para não acolher seu resultado.
Erro semelhante também ocorre no cálculo apresentado pelo recorrente na busca de justificar os quantitativos relativos ao item V desta instrução, conforme será detalhado adiante.
Não bastassem as impropriedades detectadas na metodologia e nos dados utilizados pelo responsável, há uma questão até mais importante. Tem-se que o principal argumento se baseia na premissa de que o greide foi elevado em toda a extensão da rodovia, assim, defende que os trechos sem caixa de empréstimo tiveram que ser providos com material das caixas que se encontravam distantes. Todos os cálculos ora apresentados foram desenvolvidos a partir dessa informação. Ocorre que não há, nos autos, nenhum documento que comprove essa premissa. 
Importa lembrar que a obra foi licitada sem projeto básico, e que nem mesmo na fase de execução tal projeto foi apresentado. Não há, portanto, nenhum desenho, memorial, nota de serviço ou qualquer outro documento hábil produzido pela contratada e atestado pela fiscalização que comprove que toda a rodovia teve seu greide elevado, como afirma o recorrente.
Para se ter uma ideia, considerando-se os dados da Tabela 11 acerca do volume de material aplicado para elevação de greide (de 368.487,52 m³) , ou seja, desprezando-se o material utilizado nas erosões, aplicando-se esse volume em uma plataforma de 10 metros de largura em toda a extensão dos trechos nos quais o recorrente afirma ter aplicado o material (de 65 km - trechos de 1 a 7 e de 11 a 18) , seria possível a elevação de 49 cm do greide (já considerando que na caixa de empréstimo o volume do solo é cerca de 15% maior do que após a sua compactação na pista) , sobre o qual ainda haveria uma camada de revestimento primário com espessura de no mínimo 17 cm, o que totalizaria uma elevação mínima de 66 cm em todo o trecho atacado.
Contudo, a partir do relatório fotográfico produzido pela equipe do TCU durante a inspeção das obras (TC 002.127.2007-6, peça 1, p. 397 - CD, item não digitalizável) , conclui-se que não houve a citada elevação do greide nos segmentos fiscalizados, ao menos não na magnitude de 66 cm que os dados apresentados fazem crer, de onde se conclui que a premissa de elevação do greide de toda a rodovia não deve ser aceita e, portanto, todos os cálculos ora apresentados não reproduzem a realidade dos serviços executados. No Anexo 2 desta instrução são apresentados algumas das fotografias que corroboram com esse entendimento.
Também não deve ser acolhida a alegação de que utilizou DMT fixa nas medições porque tinha conhecimento das massas transportadas. Conforme será detalhado no item VI deste trabalho, uma das irregularidades apontadas é justamente a ausência de projeto básico para a reconstrução da rodovia, tanto na fase de licitação quanto na de execução. Sem os elementos que o compõe não teria como ter conhecimento prévio das massas transportadas, não sendo aceitável, portanto, a utilização da DMT fixa de 3,0 km.
Ademais, o argumento de que a equipe do TCU não produziu "plantas, memoriais, planilhas detalhadas ou diagramas esquemáticos" para fundamentar a irregularidade nada mais é do que uma tentativa de inversão do ônus da prova, que é de total responsabilidade do gestor público, uma vez que:
Não cabe ao TCU produzir provas, organizar informações, realizar perícias ou adotar qualquer medida tendente a revelar o nexo de causalidade entre recursos transferidos e despesas efetuadas, pois compete ao gestor comprovar a boa e regular aplicação dos recursos públicos federais. (Enunciado do Acórdão 3623/2015-TCU-Primeira Câmara, relatoria do Min. José Mucio Monteiro) 
Assim, ante a ausência de documentação probatória de que toda a rodovia teve seu greide elevado e, considerando as diversas impropriedades nos dados e métodos utilizados para realizar o cálculo do novo valor para o momento de transporte de material de recomposição de aterro, entende-se que não devem ser acolhidos os novos elementos apresentados, mantendo-se, assim, o cálculo do débito nos termos do que foi atribuído pelo Acórdão 53/2012-TCU-Plenário (rel. Min. Ana Arraes) .
IV. Reconformação de plataforma 
Alegações:
O responsável alega que, embora já tenha sido "amplamente explicado por todas as partes" em fases anteriores do processo, a questão da largura da plataforma ainda não foi devidamente entendida por parte do TCU, e que por isso a irregularidade ainda não foi afastada.
A confusão, segundo o responsável, consiste no entendimento, por parte do TCU, de que a plataforma que receberia os serviços de patrolamento seria de 40 metros, enquanto que, na realidade, a largura do serviço é de apenas 10 metros, mas que no total foram contabilizadas quatro operações (totalizando os 40 metros) , sendo uma execução a cada quatro três meses. Assim, como a obra transcorreu por aproximadamente dois anos, chega-se a uma operação de patrolamento a cada 6 meses.
O responsável admite que a maneira de detalhar o serviço na memória de cálculo da medição não foi a mais adequada, contudo, defende que existem evidências técnicas (necessidade de realização do serviço) e testemunhais (fotos e relato da fiscalização do DNIT) suficientes para comprovar a realização do quantitativo do serviço constante da medição.
Análise:
Ao contrário do que argumenta o responsável, o reconhecimento, por parte desta Corte de Contas, de que os 40 metros constantes na memória de cálculo não são de plataforma - mas do produto de 4 operações de 10 metros - já constam de instruções anteriores elaboradas pelo TCU nestes autos.
Na instrução da unidade técnica (TC 002.127.2007-6, peça 3, p. 388) já há o reconhecimento dessa situação, conforme segue.
Análise
199. O cerne da alegação dos responsáveis é a de que, apesar da medição indicar que o serviço se deu numa largura de 40 metros, o que ocorre é que realmente o patrolamento teria se limitado a uma largura de 10 metros. Contudo, teriam sido feitos quatro patrolamentos na largura de 10 metros, o que corresponderia a um patrolamento de 40 metros.
200. Entendemos que tais argumentos não podem prosperar. (...) 
 (...) 
202. Conclui-se que, no mês de julho de 2006, foi executado o serviço de patrolamento numa extensão de 2.860,00 metros. Diante da argumentação dos responsáveis, concluímos que se pretende afirmar que, neste intervalo de um mês, foram feitos quatro patrolamentos ao longo dos 2,86 km.
203. Não parece razoável que o serviço tenha que ter sido executado quatro vezes em apenas um mês, numa extensão de menos de três quilômetros. Raciocínio análogo é aplicável às demais medições.
204. Concluímos que a medição não representa o serviço executado. Considerando que a reconformação tenha se dado numa largura de 9,00 metros (largura adotada, em todas as medições, para o serviço de revestimento primário) , teria havido supefaturamento de R$ 29.301,78. Mantemos, portanto, a indicação de superfaturamento feita na instrução anterior.
Da mesma forma, na instrução elaborada pela Serur (peça 26) também consta o entendimento de que o montante de 40 metros se refere a soma das quatro operações de 10 metros:
169.	Análise: O cerne da alegação dos responsáveis é a de que, apesar da medição indicar que o serviço se deu numa largura de 40 metros, o que ocorre é que realmente o patrolamento teria se limitado a uma largura de 10 metros. Contudo, teriam sido feitos quatro patrolamentos na largura de 10 metros, o que corresponderia a um patrolamento total de 40 metros.
170.	De acordo com as análises realizadas pela equipe de fiscalização, e contidas nos autos do TC 002.127.2007-6 (Peça 3, 388-390) , não é razoável considerar que o mesmo serviço tenha que ter sido executado quatro vezes em apenas um mês, numa extensão de menos de três quilômetros, o que leva à conclusão de que as medições não representam o serviço executado.
 (...) 
172.	Diante das evidências de que as medições não representam o serviço executado, não assiste razão ao responsável quando pretende demonstrar a correção das medições de serviços de patrolamento em uma largura de quarenta metros, repetindo ipsis litteris as informações já trazidas aos autos em suas alegações de defesa.
Da análise das instruções anteriores, observa-se que, em verdade, a manutenção da irregularidade está baseada no fato da impossibilidade de execução de quatro execuções mensais do referido patrolamento, e não da alegada confusão acerca do entendimento, por parte do TCU, de que o serviço teria sido executado em plataforma de 40 metros. 
Ademais, considera-se, que as fotos trazidas aos autos e as manifestações da fiscalização do DNIT não afastam a irregularidade, razão pela qual considera-se que os argumentos apresentados pelo responsável não devem ser acolhidos.
V. Transporte de material para recomposição de revestimento primário
Alegações:
Em resumo, a argumentação apresentada pelo recorrente para impugnar o valor do débito calculado é fundamentada nos pontos abaixo listados, todos relacionados ao Relatório de Inspeção do TCU, de 13/12/2007 (TC 002.127.2007-6, peça 2, p.4-38) :
Estimativa equivocada para a distância da pista das jazidas 2, estimada em 2,0 km, sendo que a distância real é de 2,6 km; 
Consideração indevida de que a jazida 5 tenha sido explorada;
Erro de cálculo do produto "tkm" da tabela 14, constante do item 114 daquele Relatório de Inspeção; 
Resultado incorreto da equação pela qual se obtém a razão "massa/comprimento" constante do item 117 do relatório de inspeção, sendo o resultado correto de 3.919,39 t/km.
Na sequência, sem alterar a metodologia de cálculo, apresenta planilhas com a correção dos cálculos realizados pelo TCU (p. 18 da peça 38 - Tabelas 2 e 3) , defendendo que as inconsistências geraram uma cobrança de débito indevida de R$ 42.671,79 (cerca de 12,15% do superfaturamento apontado) .
Contudo, argumenta que a metodologia utilizada pela equipe do TCU "além de não ser técnica reconhecida no meio da engenharia civil ou rodoviária, foi considerada pelos próprios auditores como inexata", conforme afirmado no próprio Relatório de Inspeção (itens 117 e 118) .
Nesse ponto, o recorrente argumenta que:
O fato de haver imprecisão insuficiente na medição que foi analisada (14ª medição) , bem como a equivocada utilização de uma DMT fixa em 10 km, não justificam a adoção de um método de cálculo mais simplificado ou não exato, caso o objetivo seja apurar os valores precisos de uma suposta irregularidade quanto ao pagamento do Momento de Transporte à Terranorte.
Assim, relata que realizou novo cálculo dos momentos de transporte trecho a trecho, considerando as espessuras de cada um - por ser o método ideal, conforme opinião da própria equipe de auditores do TCU -, sendo que as distâncias foram retiradas das medições (memórias) , considerando sempre a estaca mais próxima da jazida utilizada. 
Reforça que a "variação da espessura tem relevante peso na obtenção do Momento de Transporte, pois afeta diretamente o volume compactado e sua ponderação pelos DMTs aplicados", e proporciona diferença significativa no resultado obtido pelo método simplificado utilizado no relatório de representação elaborado pelo TCU.
Os cálculos realizados com base nesta nova metodologia estão apresentados nas Tabelas 4 a 9 (peça 38, p. 50-55) . O quadro abaixo (Tabela 10) apresenta a consolidação dos resultados, com um momento de transporte total calculado de 1.656.472,76 tkm, maior, portanto, que o momento de transporte medido de 1.583.434,08 tkm.

O responsável também apresenta uma revisão conceitual acerca de parâmetros técnicos comumente considerados em serviços de terraplenagem.
Argumenta que o serviço "recomposição do revestimento primário" (código SICRO 3S0140100) , considerado inicialmente irregular nos itens 102 a 106 no Relatório de Inspeção, teve o superfaturamento afastado pela Instrução de 18/4/2008 (TC 002.127.2007-6, peça 3, p. 318-427) , após a apresentação da defesa das partes, mediante o acolhimento das explicações dadas:
194. Considerando que os indícios de irregularidades tiveram como base exclusivamente dados das medições, considerando que se assumirmos a hipótese acima como verdadeira os valores das medições apresentariam valores próximos, coerentes, temos que é perfeitamente possível que a alegação da empresa esteja correta. 
195. Damos por afastado o questionamento. (Grifos acrescidos pelo recorrente) .
Sobre a questão do aproveitamento mais econômico das jazidas (itens 229 a 231 do Relatório que fundamentou o Acórdão 1813/2008-TCU-Plenário, rel. Min. Benjamin Zymler) , embora entenda ser um apontamento pertinente, já que este seria o "cenário ideal", alega que isso nem sempre é possível, uma vez que tal economicidade depende: da capacidade de cada jazida (volume disponível) ; da sua disponibilidade (boa vontade do proprietário em ceder o material) ; do planejamento da obra, que eventualmente pode ter que "atacar" determinado trecho mais crítico; e das condições e características do trecho em si, que podem impedir que as jazidas possam ser utilizadas da forma ideal (citando como exemplos do que ocorreram no caso concreto: erosões, afundamentos, voçorocas, além da proximidade de reservas ambiental/indígena e de região diamantífera) .
Reivindica que as jazidas indicadas nas memórias de cálculo e a forma como foram utilizadas (direção do avanço e DMT) sejam as que foram indicadas, pois assim foram atestadas e aprovadas pelo DNIT.
Por fim, alega que, conforme foi demonstrado, a DMT real era de 7,61 km e que, portanto, o valor total pago para o serviço de transporte de material para revestimento primário foi inferior ao valor devido, o que descaracterizaria a irregularidade apontada.
Análise:
Para a adequada avaliação das alegações apresentadas pelo recorrente foi necessário revisar todos os cálculos produzidos em análises técnicas anteriores. Verifica-se que, de fato, o valor médio de massa/comprimento (de 3.886,60 t/km, proposto pelo Relatório de Inspeção - TC 002.127.2007-6, peça 2, p. 4-38) foi inadequadamente adotado na análise que redundou no débito apontado no Acórdão 53/2012-TCU-Plenário (rel. Min. Ana Arraes) . O valor correto deveria ser de 3.919,39 t/km.
A mais, constata-se que, de fato, a metodologia adotada para o cálculo do superfaturamento considerou uma espessura média de revestimento para toda a rodovia. Entende-se que a metodologia para o cálculo do momento de transporte ora apresentada pelo recorrente é mais adequada, pois leva em consideração a espessura efetivamente medida em cada trecho da rodovia (informações retiradas de boletins de medição) , representando, com maior fidelidade, a massa de material aplicada em cada trecho e, consequentemente, o momento de transporte a ela relacionado. 
Dessa forma, para fins de avaliação do quantitativo referente ao momento de transporte de material para recomposição de revestimento primário, considera-se possível acolher a nova metodologia proposta pelo recorrente.
Verifica-se, contudo, que há erro de cálculo nas informações apresentadas, em razão da inclusão do "fator de compactação" (no valor de 0,77) , e por considerar que o valor de 1,84, que multiplica o volume de aterro compactado, se trata da "densidade" do material (conforme imagem abaixo) . Tais erros implicam em uma superestimativa da massa transportada, aumentando, assim, o momento de transporte calculado:

Esse equívoco - de dividir o volume do material compactado em pista pelo "fator de conversão" de 0,77 - já foi discutido na Instrução de 18/4/2008, no processo de representação (TC 002.127.2007-6, peça 3, p. 318-427) :
Análise dos argumentos referentes à DMT do serviço de recomposição do revestimento primário
 (...) 
218. Quanto aos cálculos trazidos pela Prefeitura e pela Terranorte, entendemos que não são adequados (ambos trazem os mesmos resultados) . O primeiro grande ponto que questionamos é a forma como são calculadas as massas transportadas, promovendo uma distorção nos valores da própria medição. A décima quarta medição é clara ao indicar 1.583.434,08 tkm de transporte. Para chegar neste valor, se considerou distância de transporte de 10 km. Portanto, a massa total transportada, conforme já abordado no item 117.1 da instrução anterior, é de 158.343,41 toneladas.
219. O que se está questionando é apenas as distâncias de transporte. Como consideramos correta a indicação da empresa de que o fator de compactação já está sendo levado em conta, a massa seria esta indicada acima.
220. Nos cálculos da Terranorte, chegou-se a uma massa de 217.744,64 toneladas, valor que contraria a própria medição da empresa.
221. Um motivo que justifica esta diferença é a divisão pelo fator 0,77 na determinação da massa transportada. Este aspecto fica mais evidente nos cálculos da Prefeitura. Partiu-se do volume de material já compactado na pista. Em seguida, dividiu-se por 0,77 para achar o volume não compactado. Depois se multiplicou pela densidade de 1,84 t/m³ para se achar a massa.
222. Entendemos que este procedimento não é correto. Não se deve dividir por 0,77. Verificando a composição do Sicro 2 para o serviço, notamos que é necessário transportar 1,84 toneladas de material por m³ de revestimento primário. Este valor já leva em conta que se trata de material compactado. Assim, para cada 1 m³ de revestimento primário compactado na pista, é necessário transportar 1,84 toneladas de material da jazida. (Grifos acrescidos) 
Em verdade, conforme já detalhado no item III deste trabalho, para cada 1,0 m³ de material compactado na pista é necessário transportar 1,15 m³ de material medido no corte (jazida) , o qual possui peso específico in natura de 1,60 t/m³ (ou seja, 1,15 x 1,60 = 1,84) . A explicação encontra-se no o item 2.2.2.2 do Manual de Custos Rodoviários do DNIT (Vol. 4, Tomo 1, Terraplenagem e Pavimentação, 2003, página 18) , 
Observa-se também que, de acordo com a CPU para o serviço de recomposição de revestimento primário - código "3 S 01 401 00" do Sicro 2 (constante da página 68, peça 8, do TC 002.127.2007-6) , para cada m³ de material compactado na pista são necessários o transporte de 1,84 t de material da jazida, não sendo devida a inclusão de nenhum "fator de compactação" para o cálculo da massa transportada.
Dessa forma, corrigindo-se este erro nos dados apresentados pelo recorrente, o valor total do momento de transporte calculado perfaz o valor de 1.234.814,42 tkm, conforme demonstrado na planilha constante do Anexo 3 desta instrução. 
Assim, considerando que foram medidos e pagos 1.583.434,08 tkm ao preço unitário de R$ 0,62/tkm, chega-se a um débito referente ao serviço de transporte de material para recomposição de revestimento primário no valor de R$ 216.144,19.
VI. Ausência de projeto básico
Alegações:
O responsável alega que o posicionamento desta Corte com relação à definição de projeto básico só se tornou pacífica após a prolação do Acórdão 632/2012-TCU-Plenário (Ministro-Relator José Jorge) , que acatou as disposições contidas na orientação técnica OT IBR 01/2006, do Instituto Brasileiro de Auditoria de Obras Públicas (Ibraop) , pois, antes desta deliberação, "nem mesmo os diversos setores do TCU eram unânimes quanto a essa definição" do projeto básico. Assim, como a obra teve início em 2006, e considerando que "a norma não retroage", defende que não pode ser penalizado.
Argumenta também que se tratava de obra conveniada pelo DNIT como obra de melhoramento, e que apenas itens constantes do PATO (Plano Anual de Trabalho e Orçamento) eram suficientes, tanto que não houve questionamentos do órgão cedente acerca da ausência de projeto básico em nenhuma das fases do convênio (celebração, execução, fiscalização e prestação de contas) ; que nenhum integrante do DNIT foi responsabilizado pela não exigência de projeto básico requerido pelo TCU; e, que o DNIT continuou contratando melhorias na BR-174 sem o referido projeto básico.
Análise:
A ausência de projeto básico já foi objeto de análise em etapas anteriores destes autos, como também no processo de representação (TC 002.127.2007-6) , sendo que a irregularidade foi mantida em todas as análises.
Novamente, entende-se que os argumentos ora apresentados não devem ser acolhidos. 
A definição de projeto básico no âmbito das contratações públicas - e a sua obrigatoriedade em uma licitação de obra pública - não é fruto da prolação do Acórdão 632/2012-TCU-Plenário (rel. Min. José Jorge) . Esta deliberação somente instituiu a norma do Ibraop como referencial técnico a ser utilizado pelas equipes de auditoria do TCU, quando da avaliação acerca dos elementos mínimos (documentos, desenhos, memórias de cálculo etc.) exigíveis de um projeto básico utilizado em um certame licitatório realizado sob a égide da Lei 8.666/1993:
9.1. determinar à Segecex que dê conhecimento às unidades jurisdicionadas ao Tribunal que as orientações constantes da OT IBR 01/2006, editada pelo Instituto Brasileiro de Auditoria de Obras Públicas (Ibraop) , passarão a ser observadas por esta Corte, quando da fiscalização de obras públicas;
Assim, de acordo com a Lei 8.666/1993 (art. 6º, IX, c/c o art. 7º, §2º, I) , independentemente da prolação do referido Acórdão e/ou da existência de normativo do Ibraop, as obras de que tratam o Convênio TT-161/2005-00 somente poderiam ter sido licitadas com um "conjunto de elementos necessários e suficientes" para caracterizar a obra, elaborado com base em estudos técnicos e que possibilitasse a avaliação do seu custo, dos métodos construtivos e do prazo de execução, contendo: o desenvolvimento da solução escolhida, que fornecesse a visão global da obra e a identificação dos elementos construtivos com clareza; as soluções técnicas globais e localizadas suficientemente detalhadas; a identificação dos serviços, materiais, equipamentos, métodos construtivos, instalações provisórias e condições organizacionais da obra; subsídios para o plano de licitação, contratação e fiscalização; e, o orçamento detalhado do custo global da obra, fundamentado em quantitativos de serviços e fornecimentos propriamente avaliados.
Contudo, a obra em questão foi licitada somente com uma planilha orçamentária. Nem mesmo durante a fase de execução contratual foram disponibilizados outros elementos que pudessem atender minimamente ao disposto no inciso IX, art. 6º, da Lei 8.666/1993. Tais informações constam, inclusive, de Relatório de Auditoria Interna do DNIT (TC 002.127.2007-6, peça 3, p. 248-272) , fruto de trabalho realizado in loco por servidores daquela autarquia, em dezembro de 2007:
9.2 COM RELACÃO AO PROJETO DE ENGENHARIA
9.2.1 O projeto de engenharia é resumido a uma planilha orçamentária. Não foi possível ter acesso a nenhuma memória de cálculo, projeto gráfico, folhas de cubação, notas de serviço, ou qualquer outro documento que caracterizasse a obra. (...) 
9.2.2 O convênio prevê a execução de serviços de drenagem, utilizando bueiros simples, duplos e triplos. Contudo, não há nenhuma referência da localização ou do tipo de bueiro a ser utilizado nos 120km de rodovia. Outro serviço a ser executado é a recomposição mecanizada de aterro, onde também não há nenhuma referência sobre onde e como devem ser aplicados os trezentos e sessenta mil metros cúbicos de material.
 (...) 
10. ANÁLISE JURÍDICA
 (...) 
10.5 Em relação à formulação do Convênio, cumpre ressaltar que o Plano de Trabalho apresentado pela Prefeitura resumiu-se a uma planilha orçamentária, que discriminou como principais serviços a executar a recomposição de revestimento primário, a regularização mecânica da faixa de domínio e a recomposição mecanizada de aterro, em desobediência ao que determina o art. 116, da Lei 8.666/93 c/c o art. 2º e incisos, da Instrução Normativa 01/1997, da Secretaria do Tesouro Nacional e a Decisão nº 706/1994, Plenário do Tribunal de Contas da União - TCU, uma vez que o Plano de Trabalho não pode ser elaborado de forma genérica, devendo trazer, de forma clara e sucinta, todas as informações suficientes para a identificação do projeto, atividade ou evento de duração certa. (Grifos acrescidos) 
Sobre a argumentação de que, pela tipologia da obra, a documentação do PATO (Plano Anual de Trabalho e Orçamento) seria suficiente, importa transcrever outro trecho do Relatório de Auditoria Interna do DNIT (TC 002.127.2007-6, peça 3, p.248-272) no qual consta a informação de que a obra em questão não possuía similaridade com os serviços de conservação - para os quais é admissível documentação simplificada para a licitação/contratação dos serviços: 
9.2.4	 Houve um equívoco ao se definir a obra como melhoramento ou manutenção, o assunto deveria ter sido tratado como reconstrução. O estado em que a rodovia foi encontrado é extremamente precário, alguns trechos da rodovia tiveram que ser abandonados e construídos desvios para transpor alguns quilômetros. Um projeto básico bem definido deveria ter sido elaborado a partir da celebração do convênio. Não há como justificar a ausência de um projeto básico para a definição de uma obra de reconstrução. A definição de onde devem ser executados os serviços está sendo feita de forma totalmente empírica. (...) 
9.2.5  Os serviços executados e em execução não são suficientes e adequados à realidade da BR-174. Com a definição de um projeto básico com soluções e quantitativos suficientes, poderia haver um melhor aproveitamento dos recursos empregados. (Grifos acrescidos) 
Além disso, eventual ausência de responsabilização de servidores do DNIT que aprovaram o plano de trabalho do Convênio TT-161/2005-00 (Siafi 534951) não legitima a conduta do recorrente, uma vez que o procedimento licitatório ora analisado continha diversas irregularidades, conforme relatado constante do Voto condutor do acórdão ora recorrido:
10.	O ex-prefeito foi chamado ainda, a se manifestar acerca de: contratação da empresa sem licitação; realização de pagamentos referentes às obras resultantes da concorrência pública 3/2005 após a adoção de medida cautelar determinando suspensão; homologação da concorrência pública 3/2005, contendo indícios de irregularidades tais como: descrição imprecisa do objeto, restrição do período de visitas durante o período mínimo previsto no art. 21, § 2º, inciso II, alínea "a", da Lei 8.666/1993; limitação indevida à comprovação do atestado técnico do profissional; ausência de justificativa para índices contábeis utilizados no edital; licitação sem a correspondente previsão orçamentária; critério desarrazoado para cálculo da nota final, atributo que se prestaria a classificar as propostas; falta de parcelamento de objeto; ausência de projeto básico para as obras licitadas; e ausência de planilhas que detalhassem a composição de todos os custos unitários da obra. 
10.1.	Em percuciente exame, transcrito no relatório precedente, a unidade técnica abordou com propriedade cada uma das alegações apresentadas, de modo a exaurir a matéria por todos os ângulos, razão pela qual acolho, como minhas razões de decidir, os argumentos lançados pela referida unidade.  Além disso, conforme bem destacou o parecer do Ministério Público junto ao TCU: 
"...a concorrência em questão era dotada de quantidade extremamente significativa de irregularidades graves e, sendo assim, jamais poderia ter sido homologada. A homologação de licitações públicas é atribuição da mais alta seriedade e o gestor público deve estar plenamente consciente de seu ato, pois por ele responderá quando da verificação de vícios no certame." (Grifos acrescidos) 
Por fim, sobre o argumento de que o DNIT continuou a realizar melhoramentos na rodovia BR-174 sem a utilização de projeto básico, argumento também constante da peça 36 (juntamente com o termo contratual e a planilha orçamentária) , entende-se que a nova contratação não é objeto da presente análise, sendo impraticável emitir opinião acerca da sua regularidade.
Por tais razões, conclui-se pela manutenção da presente irregularidade. 
VII. Descumprimento de medida cautelar
Alegações:
Sobre o pagamento de R$ 62.706,67, feito no dia 10/1/2008, o recorrente alega que a notificação acerca da decisão deste Tribunal foi recebida somente um dia antes, em 9/1/2008, pela funcionária da prefeitura Sra. Helena Maria Silva Cavichioli, e que, portanto, não houve tempo hábil para tomar conhecimento da decisão.
Sobre o pagamento de R$ 39.631,81, feito no dia 17/1/2008, alega que se encontrava licenciado à época da intimação, tendo retornado somente no mês de fevereiro, e que, portanto, não pode ser responsabilizado pelo ato.
Análise:
Quanto ao pagamento de R$ 62.706,67 (realizado em 10/1/2008) ter sido realizado um dia após o recebimento da determinação do TCU (realizada em 9/1/2008) , considera-se ter havido tempo hábil para adoção de medidas no sentido de que o pagamento não fosse realizado. O fato de a notificação ter sido recebida por servidora nomeada para cargo em comissão - pelo próprio recorrente - não afasta a sua responsabilidade, uma vez que as decisões do TCU não têm o caráter intuitu personae (Acórdão 3162/2011-TCU-Plenário, rel. Min. Ana Arraes) , e também porque:
As comunicações do TCU, inclusive as citações, deverão ser realizadas mediante Aviso de Recebimento - AR, via Empresa Brasileira de Correios e Telégrafos, bastando para sua validade que se demonstre que a correspondência foi entregue no endereço correto. (Grifos Acrescidos. Enunciado do Acórdão 1526/2007-TCU-Plenário, relatoria do Min. Aroldo Cedraz) 
É pacífica a jurisprudência deste Tribunal no sentido de que não há necessidade de que o Aviso de Recebimento (AR) contenha a assinatura do próprio responsável (Acórdãos TCU 2.595/2007-Planário, rel. Valmir Campelo; 6.791/2013-2ª C, rel. José Jorge; 8.886/2011-1ª C, rel. Weder de Oliveira; e 3.648/2013-2ª C, rel. José Jorge) . 
Sobre o argumento que se encontrava licenciado quando do pagamento de R$ 39.631,81 (realizado em 17/1/2008) , e que teria retornado somente no mês de fevereiro, verifica-se que este argumento já foi enfrentado e afastado no relatório que fundamentou o Acórdão 53/2012-TCU-Plenário (Ministro-Relator Ana Arraes) em razão da ausência de documento comprobatório do citado afastamento. 
Por tais razões, entende-se que não devem ser acolhidos os argumentos ora apresentados para justificar o descumprimento de decisão deste Tribunal.
CONCLUSÃO
Em cumprimento ao Despacho de 12/7/2017 do Ministro Relator José Múcio Monteiro (peça 39) , o presente trabalho se dedicou a analisar os novos elementos apresentados pelo Sr. Hilton de Campos, ex-prefeito de Juína/MT, no âmbito do Recurso de Reconsideração interposto contra o Acórdão 53/2012-TCU-Plenário (Ministro-Relator Ana Arraes) .
Para tanto, foi promovido novo cálculo do débito apurado pelo acórdão recorrido, considerando as novas alegações apresentadas (peças 37 e 38) . Os argumentos relativos aos serviços de roçada de capim (item II desta instrução) e transporte de material para recomposição de revestimento primário (item V desta instrução) foram parcialmente acolhidos, razão pela qual houve uma redução do valor do débito apurado. Para as demais irregularidades as alegações apresentadas não foram acolhidas. 
A consolidação do débito após a análise dos novos elementos apresentados pelo recorrente às peças 37 e 38 encontram-se no quadro abaixo:
	Irregularidade
	Valor do débito
Acórdão 53/2012-TCU-Plenário
 (R$) 
	Novo valor do débito
Recurso de Reconsideração
 (R$) 

	Roçada de capim (item II) 
	162.992,00
	83.584,00

	Transporte de material para recomposição mecanizada de aterro (item III) 
	1.272.183,89
	1.272.183,89

	Reconformação de plataforma (item IV) 
	29.301,78
	29.301,78

	Transporte de material para recomposição de revestimento primário (item V) 
	351.173,10
	216.144,19

	Total
	1.815.650,77
	1.601.213,86

Assim, o débito calculado passa a ser de R$ 1.601.213,86, acrescidos dos devidos encargos legais a partir de 31/1/2008 até a data do recolhimento. 
Registra-se que a presente instrução complementa análise de mérito do presente Recurso de Reconsideração realizada no âmbito das peças 26 (da Serur) e 33 (do MPTCU) , que se dedicaram à análise dos argumentos apresentados pelo recorrente na inicial.
PROPOSTA DE ENCAMINHAMENTO
Ante todo o exposto, submetem-se os autos à consideração superior, propondo:
	a) com fundamento nos art. 32, inciso I e 33, da Lei nº 8.443/1992, conhecer do recurso de reconsideração interposto pelo Sr. Hilton de Campos (CPF XXX.842.621-XX) para, no mérito, dar-lhe provimento parcial e alterar o subitem 9.3 do Acórdão 53/2012-TCU-Plenário (Ministro-Relator Ana Arraes) , o qual passa a ter a seguinte redação:
	9.3. com fundamento nos arts. 1º, inciso I, 16, inciso III, alínea "b" e "c", 19, caput, e 23, inciso III, da Lei 8.443/1992, julgar irregulares as presentes contas e condenar solidariamente Hilton de Campos, André Felippe Arruda Salles e a empresa Terranorte Engenharia e Serviços Ltda., fixando-lhes prazo de quinze dias, a contar da notificação, para comprovarem, perante o Tribunal, nos termos do art. 214, III, alínea "a", do Regimento Interno, o recolhimento, aos cofres do Departamento Nacional de Infraestrutura de TransportesDnit, da importância de R$ 1.601.213,86 (um milhão, seiscentos e um mil, duzentos e treze reais e oitenta e seis centavos) , acrescida dos devidos encargos legais a partir de 31/1/2008 até a data do recolhimento, na forma da legislação em vigor;
b) dar ciência às partes e aos órgãos/entidades interessadas; e
c) arquivar os presentes autos."
É o Relatório.

8.1. Luiz Antonio Possas de Carvalho (OAB/MT 2.623), Luciana Borges Moura (OAB/MT 6.755) e Creisiani Monteiro Santos (OAB/MT 6.658).

Subprocurador-Geral Lucas Rocha Furtado.

TOMADA DE CONTAS ESPECIAL DECORRENTE DA CONVERSÃO DE REPRESENTAÇÃO. CONVÊNIO ENTRE O DNIT E A PREFEITURA MUNICIPAL DE JUÍNA/MT. OBRAS DE MELHORAMENTOS NA RODOVIA BR-174/MT. IRREGULARIDADE DAS CONTAS. DÉBITO. MULTA. RECURSO DE RECONSIDERAÇÃO. CONHECIMENTO. ARGUMENTOS SUFICIENTES PARA ALTERAR PARCIALEMNTE O MÉRITO DO ACÓRDÃO RECORRIDO. PROVIMENTO PARCIAL.

TOMADA DE CONTAS ESPECIAL (TCE)

Secretaria de Recursos (Serur) e Secretaria do Fiscalização de Infraestrutura Rodoviária e de Aviação Civil (SeinfraRodovias).

Trata-se de recurso de reconsideração interposto pelo Sr. Hilton de Campos, então Prefeito do Município de Juína/MT, contra o Acórdão 53/2012-TCU-Plenário, de relatoria da Ministra Ana Arraes, por intermédio do qual esta Corte julgou irregulares suas contas, condenou-o ao pagamento do débito apurado em solidariedade com os demais responsáveis e aplicou-lhe a multa prevista no art. 57 da Lei 8.443/1992.
Em preliminar, esclareço que relato o presente feito em razão de sorteio motivado pelo fato de o relator original nesta fase recursal, Ministro José Múcio, ter assumido a Presidência desta Corte, e a Ministra Ana Arraes, sua sucessora, ter sido a relatora do aresto recorrido.
Em resumo, o responsável foi apenado em decorrência de: (i) superfaturamentos identificados após fiscalização in loco de equipe de auditoria deste Tribunal, na qual foi constatada a medição de serviços em quantitativos superiores aos executados nas obras da Rodovia BR 174/MT; e (ii) irregularidades no âmbito da concorrência 3/2005, tais como, contratação de empresa sem procedimento licitatório, realização de pagamentos referentes às obras resultantes da concorrência após a adoção de medida cautelar determinando suspensão, bem assim homologação de licitação com indícios de irregularidades.
No que se refere ao iter processual, esclareço que o recorrente já havia exercido a sua faculdade recursal, mediante a interposição do recurso de reconsideração de peça 7 na data de 12/3/2012, cujos argumentos foram analisados à peça 26 pela Secretaria de Recursos (Serur) . Contudo, em 10/4/2014, o recorrente apresentou novo documento, de peça 36, também denominado "recurso de reconsideração", acompanhado de elementos adicionais que compuseram as peças 37 e 38, tendo o então relator, Ministro José Múcio, determinado o seu exame pela Secretaria do Fiscalização de Infraestrutura Rodoviária e de Aviação Civil, SeinfraRodovia, o que se deu na forma da peça 40.
Quanto à admissibilidade, conheço das peças aviadas como recurso de reconsideração, ratificando o despacho emitido pelo relator original destes recursos, Ministro José Múcio (peça 39) , porquanto atendidos os requisitos de admissibilidade previstos nos arts. 32, inciso I, e 33 da Lei nº 8.443/1992.
No tocante ao mérito, a Serur, às peças 26 a 28, propugnou o conhecimento e a negativa de provimento do recurso de reconsideração, tendo sido então acompanhada à peça 33 pelo Subprocurador-Geral Lucas Rocha Furtado, representante do Ministério Público junto ao TCU (MPjTCU) que atuou nesta fase, ao passo que a SeinfraRodovia, em análise sobre a matéria, propôs, consoante as peças 40 a 42, o provimento parcial do recurso com a alteração da deliberação original, posicionamento ao qual, em nova manifestação, e revendo o seu posicionamento anterior, aderiu o Parquet, conforme consignado à peça 43. Pelos lídimos argumentos, anoto, desde já, que acolho o encaminhamento final da SeinfraRodovia, razão pela qual adoto, como minhas razões de decidir, os fundamentos por ela vazados naquilo que diferem da Serur, sem prejuízo das considerações a seguir.
O recorrente trouxe elementos capazes de provocar a reforma parcial do acórdão adversado quanto aos valores originais dos seguintes componentes do débito a ele imputado, conforme tabela constante do subitem 109 da instrução da SecexRodovias (peça 40) : 
	(i) roçada de capim colonião, redução de R$ 162.992,00 para R$ 83.584,00; e 
	(ii) transporte de material para recomposição de revestimento primário, redução de R$ 351.173,10 para R$ 216.144,19.
Dessa forma, o valor total do débito deverá ser reduzido de R$ 1.815.650,77 para R$ 1.601.213,86 e, em decorrência dessa redução, acolho a proposta do MPjTCU no sentido de reduzir proporcionalmente o valor da multa aplicada.
No que se refere às demais alegações trazidas pelo ora recorrente às peças 7 e 36 e seus respectivos anexos, não tenho nada a acrescentar às percucientes análises das duas unidades técnicas, em especial, à da SecexRodovia, que reavaliou e refez todos os cálculos relacionados com as irregularidades identificadas nestes autos. A seguir, tratarei de alguns desses argumentos.
No que concerne ao argumento de que objeto da presente TCE já foi analisado pelo Poder Judiciário, nos autos de nº 2007.36.00.016786-5, perante a Terceira Vara da Seção Judiciária de MT, de maneira que teria ocorrerido bis in idem pelo julgamento naquele poder e neste Tribunal (subitem 17, peça 26) , esta não deve prosperar. Afinal, a jurisprudência desta Corte é no sentido de que:
A existência de processos no Poder Judiciário e no TCU com idêntico objeto não caracteriza repetição de sanção sobre mesmo fato (bis in idem) nem litispendência. No ordenamento jurídico brasileiro, com exceção da sentença penal absolutória negando a existência do fato ou da autoria (art. 935 do Código Civil) , vigora o princípio da independência das instâncias, em razão do qual podem ocorrer condenações simultâneas nas diferentes esferas jurídicas (cível, criminal e administrativa) . O recolhimento do débito, em um ou outro processo, serve para comprovação de quitação e sana a dívida. (Acórdão 130/2019-TCU-Plenário, de relatoria do Min. Benjamin Zymler, constante da Jurisprudência Selecionada) 
No que pertine à alegação de que o objeto da licitação estava descrito de forma clara e precisa, em consonância com a Serur, entendo que não é razoável considerar a seguinte descrição do objeto da licitação clara e precisa: 
"O objeto da presente Concorrência são diversas intervenções físicas visando uma melhor adequação estrutural e ambiental através de execução de obras de serviços de infraestrutura e saneamento elegíveis pelo Poder Executivo Municipal de Juína - MT, inclusive em rodovias municipais, estaduais e federais que demandem a sede do município, conforme especificações contidas neste Edital e seus anexos, assim como nas normas técnicas cabíveis à espécie".
Transcrevo a seguir trecho da instrução do auditor da Serur a respeito desse tema (peça 26) :
44. Trata-se de uma descrição imprecisa e vaga, imprecisão esta mantida pelo correspondente edital.
45. Verifica-se ainda a ausência de dados acerca da localização das obras de recuperação da BR 174 ou de pavimentação urbana, não sendo possível ao licitante saber em quantos quilômetros seriam executados os serviços. Também não há informações sobre a capacidade do sistema de abastecimento de água a ser executado.
46. Um fato que pode explicar a imprecisa descrição do objeto é a inexistência de projetos básicos. Durante Inspeção realizada em novembro e dezembro de 2007 no município, mais de um ano depois da licitação, equipe de fiscalização do Tribunal constatou que não existia definição a respeito de quais ruas seriam pavimentadas.
No que concerne aos argumentos do recorrente de que não existiu superfaturamento relacionado com o "Transporte de material para recomposição mecanizada de aterro", estes não têm o condão de alterar o mérito da decisão recorrida.
Como se vê no relatório que antecede este voto, o auditor da SeinfraRodovia analisou detalhadamente todos os cálculos apresentados pelo ora recorrente e identificou diversos erros naqueles cômputos trazidos aos autos. Entre esses erros, transcrevo apenas a tabela de análise dos volumes transportados (peça 40) :
41. Inicialmente, observa-se que parte das informações utilizadas no cálculo realizado pelo recorrente possuem divergências com os valores constantes das medições. A partir dos dados apresentados pelo Gráfico 4 (diagrama esquemático da distribuição dos volumes de cada medição) - replicadas na tabela que se encontra no Anexo 1 desta instrução - é possível obter os dados para a comparação realizada no quadro seguinte:
	Medições
	Volumes
Gráfico 4
 (Anexo 1) 
	Volumes obtidos das medições 
		Volume
Acumulado
	Evidência:
TC Processo 002.127/2007-6

	Até 7ª
	157.054,08
	159.264,60
		159.264,60
	Peça 15, p. 44

	9ª
	3.284,42
	3.284,47
		162.549,07
	Peça 23, p. 42

	10ª
	19.784,04
	21.748,11
		184.297,17
	Peça 23, p. 96

	11ª
	100.865,08
	76.007,77
		260.304,94
	Peça 23, p. 153

	12ª
	60.543,96
	68.015,08
		328.320,03
	Peça 23, p. 197

	15ª
	20.338,93
	20.329,01
		348.649,03
	Peça 23, p. 354

	Erosões
	51.111,65
	0,00
		-
	-

	TOTAL
	412.982,16
	348.649,03

42. Conforme se percebe, diversos valores utilizados pelo recorrente em seus cálculos não guardam relação com os valores obtidos diretamente das medições, a exemplo do volume considerado na 11ª medição, de mais de 100 mil m³, enquanto que o valor efetivamente medido foi de pouco mais 76 mil m³, assim como, a indicação de extração de 51.111,65 m³ de material para as erosões sem nenhum vínculo com as medições. 
43. Assim, no cômputo geral, constata-se que o volume de material de empréstimo apresentado no Gráfico 4 foi de 412.982,16 m³, enquanto que somente 348.649,03 m³ foram atestados nas medições. Já na Tabela 11 (quadro utilizado pelo recorrente para o cálculo do transporte) a situação é ainda pior, já que o transporte foi calculado utilizando-se de um volume total de 414.851,82 m³, quantitativo de material que é quase 20% maior do que o efetivamente medido, razão pela qual o valor final obtido não pode ser considerado correto.
Outro argumento do recorrente relacionado com a possível inexistência de superfaturamento no "Transporte de material para recomposição mecanizada de aterro" refere-se ao greide da rodovia, que segundo o responsável teve que ser elevado em toda a extensão da rodovia. No entanto, tal argumento foi descaracterizado pela unidade especializada, conforme abaixo:
54.	 Não bastassem as impropriedades detectadas na metodologia e nos dados utilizados pelo responsável, há uma questão até mais importante. Tem-se que o principal argumento se baseia na premissa de que o greide foi elevado em toda a extensão da rodovia, assim, defende que os trechos sem caixa de empréstimo tiveram que ser providos com material das caixas que se encontravam distantes. Todos os cálculos ora apresentados foram desenvolvidos a partir dessa informação. Ocorre que não há, nos autos, nenhum documento que comprove essa premissa. 
55.	 Importa lembrar que a obra foi licitada sem projeto básico, e que nem mesmo na fase de execução tal projeto foi apresentado. Não há, portanto, nenhum desenho, memorial, nota de serviço ou qualquer outro documento hábil produzido pela contratada e atestado pela fiscalização que comprove que toda a rodovia teve seu greide elevado, como afirma o recorrente.
56.	 Para se ter uma ideia, considerando-se os dados da Tabela 11 acerca do volume de material aplicado para elevação de greide (de 368.487,52 m³) , ou seja, desprezando-se o material utilizado nas erosões, aplicando-se esse volume em uma plataforma de 10 metros de largura em toda a extensão dos trechos nos quais o recorrente afirma ter aplicado o material (de 65 km - trechos de 1 a 7 e de 11 a 18) , seria possível a elevação de 49 cm do greide (já considerando que na caixa de empréstimo o volume do solo é cerca de 15% maior do que após a sua compactação na pista) , sobre o qual ainda haveria uma camada de revestimento primário com espessura de no mínimo 17 cm, o que totalizaria uma elevação mínima de 66 cm em todo o trecho atacado.
40.	Contudo, a partir do relatório fotográfico produzido pela equipe do TCU durante a inspeção das obras (TC Processo 002.127/2007-6, peça 1, p. 397 - CD, item não digitalizável) , conclui-se que não houve a citada elevação do greide nos segmentos fiscalizados, ao menos não na magnitude de 66 cm que os dados apresentados fazem crer, de onde se conclui que a premissa de elevação do greide de toda a rodovia não deve ser aceita e, portanto, todos os cálculos ora apresentados não reproduzem a realidade dos serviços executados. No Anexo 2 desta instrução são apresentados algumas das fotografias que corroboram com esse entendimento.
Também não deve prosperar o argumento de que não era necessária a apresentação de projeto básico das obras, visto que (i) o posicionamento desta Corte com relação à definição de projeto básico só se tornou pacífico após a prolação do Acórdão 632/2012-TCU-Plenário (Ministro-Relator José Jorge) e (ii) como se tratava de obra conveniada pelo DNIT como obra de melhoramento, apenas itens constantes do PATO (Plano Anual de Trabalho e Orçamento) eram suficientes.
Apesar de tal argumento já ter sido enfrentado nas alegações de defesa, cabe tratá-lo novamente.
Conforme afirmado pela SeinfraRodovias, a exigência de Projeto Básico não decorre do acórdão do TCU, mas da Lei de Licitações (Lei 8.666/1993) . A título de esclarecimento, transcrevo a seguir a previsão legal constante do art. 7º do referido normativo.
Art. 7º  As licitações para a execução de obras e para a prestação de serviços obedecerão ao disposto neste artigo e, em particular, à seguinte sequência:
I - projeto básico;
II - projeto executivo;
III - execução das obras e serviços.
§ 1º  A execução de cada etapa será obrigatoriamente precedida da conclusão e aprovação, pela autoridade competente, dos trabalhos relativos às etapas anteriores, à exceção do projeto executivo, o qual poderá ser desenvolvido concomitantemente com a execução das obras e serviços, desde que também autorizado pela Administração.
§ 2º  As obras e os serviços somente poderão ser licitados quando:
I - houver projeto básico aprovado pela autoridade competente e disponível para exame dos interessados em participar do processo licitatório; (...) 
Cabe ressaltar que, nesse caso concreto, o responsável, além de não elaborar o Projeto Básico, não definiu minimamente os requisitos necessários para a determinação dos custos da obra. Inclusive, tal informação constou do Relatório de Auditoria do Dnit (TC Processo 002.127/2007-6, peça 3, p. 248-272) , fruto de trabalho realizado in loco por servidores daquela autarquia, em dezembro de 2007: 
9.2 COM RELACÃO AO PROJETO DE ENGENHARIA
9.2.1 O projeto de engenharia é resumido a uma planilha orçamentária. Não foi possível ter acesso a nenhuma memória de cálculo, projeto gráfico, folhas de cubação, notas de serviço, ou qualquer outro documento que caracterizasse a obra. (...) 
9.2.2 O convênio prevê a execução de serviços de drenagem, utilizando bueiros simples, duplos 
e triplos. Contudo, não há nenhuma referência da localização ou do tipo de bueiro a ser utilizado nos 120km de rodovia. Outro serviço a ser executado é a recomposição mecanizada de aterro, onde também não há nenhuma referência sobre onde e como devem ser aplicados os trezentos e sessenta mil metros cúbicos de material. 
 (...) 
10. ANÁLISE JURÍDICA
 (...) 
10.5 Em relação à formulação do Convênio, cumpre ressaltar que o Plano de Trabalho apresentado pela Prefeitura resumiu-se a uma planilha orçamentária, que discriminou como principais serviços a executar a recomposição de revestimento primário, a regularização mecânica da faixa de domínio e a recomposição mecanizada de aterro, em desobediência ao que determina o art. 116, da Lei 8.666/93 c/c o art. 2º e incisos, da Instrução Normativa 01/1997, da Secretaria do Tesouro Nacional e a Decisão nº 706/1994, Plenário do Tribunal de Contas da União - TCU, uma vez que o Plano de Trabalho não pode ser elaborado de forma genérica, devendo trazer, de forma clara e sucinta, todas as informações suficientes para a identificação do projeto, atividade ou evento de duração certa. (Grifos no original) 
	Ante o exposto, VOTO no sentido de que o Tribunal adote a deliberação que ora submeto a este Colegiado no sentido de conhecer do presente recurso de reconsideração para, no mérito, dar-lhe provimento parcial.
TCU, Sala das Sessões Ministro Luciano Brandão Alves de Souza, em 24 de junho de 2020.
Ministro JOÃO AUGUSTO RIBEIRO NARDES
Relator